ACORDAO-COMPLETO-2518339

ACÓRDÃO 192/2022 ATA 3/2022 - PLENÁRIO

VISTOS, relatados e discutidos estes autos de embargos de declaração opostos por SB Porto Seco Transporte SPE Ltda. em face do Acórdão 1307/2021-TCU-Plenário;
ACORDAM os Ministros do Tribunal de Contas da União, reunidos em sessão do Plenário, diante das razões expostas pelo Relator, em:
9.1. deferir o pedido de ingresso nos autos como terceiro interessado formulado pela SB Porto Seco Transporte SPE Ltda., por atender aos requisitos dispostos no art. 144, § 2º, e art. 146, caput e § 1º, c/c art. 282, todos do Regimento Interno do TCU;
9.2. conhecer dos presentes embargos de declaração, nos termos do art. 34, caput e § 1º, da Lei 8.443/1992, para, no mérito, rejeitá-los, mantendo a decisão recorrida em seus exatos termos;
9.3. conhecer como mera petição a peça apresentada pela Aurora da Amazônia Terminais e Serviços Ltda.; e
9.4. dar ciência deste acórdão à SB Porto Seco Transporte SPE Ltda., à Aurora da Amazônia Terminais e Serviços Ltda. e à Empresa Brasileira de Infraestrutura Aeroportuária (Infraero) .

Embargos de declaração em face do Acórdão 1.307/2021-TCU-Plenário.

Empresa Brasileira de Infraestrutura Aeroportuária.

3. Recorrente: SB Porto Seco Transporte SPE Ltda. (31.762.681/0001-59).

13.1. Ministros presentes: Bruno Dantas (na Presidência), Benjamin Zymler, Augusto Nardes, Jorge Oliveira, Walton Alencar Rodrigues e Vital do Rêgo (Relator).
13.2. Ministro-Substituto convocado: Augusto Sherman Cavalcanti.
13.3. Ministro-Substituto presente: Marcos Bemquerer Costa.

SB Porto Seco Transporte SPE Ltda.

VITAL DO RÊGO

Ministro Vital do Rêgo.

Cuida-se de embargos de declaração opostos pela empresa SB Porto Seco Transporte SPE Ltda. (peça 152, p. 1-23) , juntamente com documentação de peças 153 a 157, em face do Acórdão 1307/2021-TCU-Plenário (peça 143) , verbis:
9.1. revogar a medida cautelar referendada pelo Acórdão 30/2019-TCU-Plenário, ante a perda de objeto em razão da revogação da Licitação 010/LALI2/SBEG/2017;
9.2. determinar à Infraero, (...) , que envie ao Tribunal, no prazo de 30 (trinta) dias, o resultado da análise de recursos administrativos por ventura impetrados contra o Ato Administrativo CSAT-AAD-2019/00290, de 18/4/2019, que revogou a Licitação 010/LALI2/SBEG/2017;
9.3. apensar os presentes autos ao processo de representação TC Processo 009.805/2019-2, (...) 
9.4. indeferir o pedido de ingresso nos autos como interessada formulado pela empresa Aurora da Amazônia Terminais e Serviços Ltda., sem prejuízo de autorizar-lhe, desde já, caso requeridas, vista e cópia dos autos;
9.5. (...) .
A SB Porto Seco Transporte SPE Ltda. alega existir omissão e contradição no Acórdão 1307/2021-TCU-Plenário, em vista dos seguintes aspectos (peça 152) :
I. PRELIMINARMENTE 
I.1. DA LEGITIMIDADE DA EMBARGANTE E O INTERESSE EM INTERVIR NO PROCESSO NOS TERMOS DOS ARTIGOS 146, §1, E 282, DO RITCU - DIREITO SUBJETIVO DECORRENTE DO CONTRATO COMERCIAL Nº 02.2018.025.0026 
1. Excelências, trata-se de representação distribuída pela empresa Aurora da Amazônia Terminais e Serviços Ltda. em face do ato administrativo que determinou a sua inabilitação na Licitação nº  010/LALI-2/SBEG/2017, promovida pela Empresa Brasileira de Infraestrutura Aeroportuária (INFRAERO) , e, consequentemente, determinou a habilitação da SB Porto Seco no referido certame. 
2. A Licitação teve como objeto a concessão de uso de área para exploração comercial e operação da atividade de armazenagem e movimentação de cargas internacionais e/ou nacionais no Aeroporto Internacional de Manaus/AM. A interessada SB Porto Seco foi declarada vencedora, o certame teve o seu resultado homologado e então adjudicado o objeto licitado à interveniente, em 10/09/2018, conforme Despacho nº SEDE-DES-2018/01348 (anexo) . 
3. Com o encerramento definitivo da Licitação, sobreveio a assinatura do Contrato Comercial nº  02.2018.025.0026, em 03/10/2018, subscrito entre a SB Porto Seco e a INFRAERO, instrumento válido e vigente, cuja regularidade já foi reconhecida em sentença judicial declaratória/constitutiva, nascendo para a interessada, titular do direito subjetivo, a pretensão de exigir da INFRAERO o cumprimento dos seus termos e a satisfação das obrigações previstas em Contrato, podendo se utilizar de medidas administrativas e/ou judiciais necessárias. 
4. É certo que o entendimento pacificado no âmbito do Tribunal de Contas da União caminha no sentido de que a habilitação da interessada não é automática nos autos, dependendo da demonstração de forma clara e objetiva de razão legítima para intervir no processo ou de possibilidade concreta de lesão a direito subjetivo em decorrência de eventual deliberação que venha a ser adotada pelo TCU. 
5. Com efeito, a SB Porto Seco se sagrou vencedora da Licitação nº . 010/LALI-2/SBEG/2017 e a ela foi adjudicado o objeto licitado, assim como subscreveu o respectivo Contrato Comercial nº 02.2018.025.0026 celebrado com a INFRAERO, portanto, é a pessoa jurídica titular do direito subjetivo inerente à exploração das áreas licitadas do Aeroporto de Manaus/MA, sendo parte legítima para figurar nestes autos na condição de terceira interessada. 
6. Nesse sentido, conforme a jurisprudência desta Corte: 
 (...) 
7. Não fosse o bastante, ressalte-se que o v. acórdão embargado já aventou a possibilidade de reequilíbrio econômico-financeiro dos contratos de concessão de infraestrutura aeroportuária, o que evidencia a possibilidade concreta de lesão a direito subjetivo em decorrência de eventual deliberação que 
venha a ser adotada pelo TCU, especialmente com a modificação dos termos estabelecidos em contrato celebrado a seu favor. 
8. Isso ocorre também diante dos indicativos no v. acórdão embargado de que esta C. Corte estaria a rever o conteúdo de sentenças judiciais de mérito, de caráter declaratório sobre a regularidade do procedimento licitatório e constitutivo sobre o direito de a SB Porto Seco executar o objeto da contratação, pontos que não podem ser revistos pelo TCU por ausência de competência para a reforma de atos judiciais. 
9. Por todas estas razões, requer, preliminarmente, que seja deferido o ingresso da SB Porto Seco como terceira interessada, nos termos dos artigos 146, §1 e 282, do RITCU. 
10. No que diz respeito à sua legitimidade recursal, se extrai do artigo 277, inciso III, e 287, do RITCU, e do artigo 34, §1, da Lei nº . 8.443/92, dispositivos que autorizam à parte interessada interpor os presentes embargos de declaração diante dos vícios declinados adiante. 
11. Admitido o ingresso da SB Porto Seco como terceira interessada, sendo a parte legítima e com interesse recursal sobre o v. acórdão embargado, requer seja admitido e processado o presente recurso. 
II. DAS RAZÕES PARA O ACOLHIMENTO DOS EMBARGOS DE DECLARAÇÃO COM EFEITOS INFRINGENTES 
II.1. DA INCOMPETÊNCIA DO TRIBUNAL DE CONTAS DA UNIÃO PARA REVERTER SENTENÇAS JUDICIAIS ANTERIORES 
12. A primeira omissão no v. acórdão embargado diz respeito à ausência de deliberação acerca da incompetência desta C. Corte para rever, reformar ou invalidar sentenças judiciais de mérito anteriores proferidas pelo Poder Judiciário, sobretudo por seu caráter nitidamente declaratório e constitutivo do direito da Embargante. 
13. Apesar do v. acórdão expressamente pontuar em seu tópico "VII" que se está diante de duas sentenças judiciais anteriores à deliberação ora embargada, nada abordou quanto às consequências jurídicas dos atos judiciais preexistentes sobre a tramitação das Representações nesta Corte. 
14. Com efeito, não está nas competências previstas no artigo 71, da Constituição Federal, atribuições ao Tribunal de Contas da União para rever, reformar ou invalidar sentenças judiciais de mérito. 
15. Portanto, não é possível que a presente Representação se faça às vias recursais cabíveis para rever as sentenças judiciais, sobretudo gerando insegurança jurídica com posições conflitantes àqueles preexistentes e obrigações contraditórias aos seus órgãos jurisdicionados, em contrariedade a deliberações prévias do Poder Judiciário sobre estes temas e no mesmo caso concreto. 
16. É fato que em 19/08/2020, nos autos da Ação Ordinária nº . 1004087-53.2019.4.01.3200, atualmente em trâmite perante o Tribunal Regional Federal da 1ª Região, foi proferida r. sentença de mérito  (i) reconhecendo a validade e a legalidade como um todo da Licitação nº 010/LALI-2/SBEG/2017, decisão de caráter declaratório que reconheceu como válidos os atos praticados no bojo do certame, inclusive aquele que é objeto da presente Representação: 
 (...) 
17. Ademais, a natureza declaratória e constitutiva da r. sentença também se extrai do seu trecho dispositivo, em que o Poder Judiciário determinou expressamente a "continuidade à fase final do procedimento, com a assinatura do contrato com a empresa Autora, dando início à sua execução.". Vejamos: 
 (...) 
18. Não há dúvidas, portanto, que além de declarada a legitimidade do processo licitatório em questão, a r. sentença constituiu o direito do Autor à imediata execução do objeto do Contrato, não remanescendo, data maxima venia, competência a esta C. Corte de Constas para desconstituir uma sentença de mérito que esgota o objeto da Representação. 
19. Vale dizer, não há deliberação de mérito nestes autos que possa substituir a decisão judicial que legitima todos os atos praticados no bojo do processo licitatório, determinando o seu encerramento, a assinatura do Contrato Administrativo e a execução do seu objeto pela SB Porto Seco. 
20. Da mesma forma, por nítida ausência de competência legal, não cabe ao TCU - nesta Representação ou naquela autuada como TC Processo 009.805/2019-2 -, rever ou modificar as conclusões da r. sentença judicial quanto à nulidade do Ato Administrativo nº . SEDE-AAD-2019/00290. 
21. Por outro lado, o v. acórdão também aponta que, em 14/09/2020, nos autos da Ação Ordinária nº . 1019578-19.2018.4.01.3400 ajuizada pela aqui Representante, Aurora, também foi atestada a validade da Licitação nº 010/LALI-2/SBEG/2017, e mais do que isso, reconheceu-se expressamente a validade do ato administrativo que inabilitou a empresa Aurora e habilitou a SB Porto Seco no processo licitatório, sentença que não pode ser substituída por eventual posicionamento de mérito por parte do Tribunal de Contas da União. 
22. Desta feita, Excelências, deve ser sanada a omissão no v. acórdão quanto aos efeitos das sentenças judiciais preexistentes sobre a tramitação das Representações em tramitação no TCU versando sobre idêntico objeto, para reconhecer a prejudicialidade destas Representações, sob pena de se incorrer em indevida usurpação da competência atribuída às instâncias revisionais competentes para os atos judiciais. 
23. Assim, requer seja sanada a apontada omissão, com a consequência de julgar prejudicadas as Representações, extinguindo-as sem qualquer exame de mérito. 
II.2. REPRESENTAÇÃO PREJUDICADA PELA PERDA DO OBJETO COM A REVOGAÇÃO DA LICITAÇÃO Nº. 010/LALI-2/SBEG/2017 PELA INFRAERO - PRECEDENTES 
24. Não fosse o bastante a incompetência absoluta, outras omissões e contradições foram verificadas no v. acórdão no sentido de que, muito embora reconhecida a perda do objeto da medida cautelar exarada no despacho à peça 32 e referendada no Acórdão 30/2019-TCU-Plenário, esta Corte deixou de analisar que a Representação também restou prejudicada pela perda do objeto, devendo ser julgada improcedente e extinta. 
25. Isso porque, é incontroverso que o objeto da Representação versa sobre o ato administrativo que determinou a inabilitação da empresa Aurora da Amazônia Terminais e Serviços Ltda. na Licitação nº . 010/LALI-2/SBEG/2017, e, consequentemente, determinou a habilitação da SB Porto Seco no referido certame. Se a Licitação foi revogada pela INFRAERO, em 18/04/2019, por meio do Ato Administrativo nº . SEDE-AAD-2019/00290, a consequência automática é que Representação fique prejudicada, não havendo mais o que se apurar acerca do certame, conforme jurisprudência desta Corte: 
 (...) 
26. A propósito, o entendimento já foi compartilhado por este I. Relator em Representações bastante semelhantes, versando sobre atos administrativos que determinaram a inabilitação de licitantes, igualmente prejudicadas pela perda superveniente do seu objeto fruto da revogação do processo licitatório por parte da unidade jurisdicionada: 
 (...) 
27. Como se vê, o v. acórdão padece de omissão ao deixar de se manifestar, conforme o entendimento desta Corte, no sentido de que a Representação também está prejudicada com o advento de ato administrativo que revogou o procedimento licitatório, não subsistindo razões para prosseguir com eventual análise de mérito sobre alegações manifestadas com relação ao certame em questão. 
28. Da mesma forma, implica em contradição quando, muito embora reconheça novamente a perda do objeto da medida cautelar deferida nestes autos e ratificada no Acórdão 30/2019-TCU-Plenário, assim como do recurso de agravo interposto pela INFRAERO contra a citada decisão, deixa de fazê-lo com relação à própria Representação, naturalmente prejudicada como consequência do ato praticado pela unidade jurisdicionada. 
II.3. DAS CONTRADIÇÕES NO V. ACÓRDÃO ACERCA DA ANÁLISE REALIZADA SOBRE O ATO ADMINISTRATIVO Nº. SEDE-AAD-2019/00290 
29. Noutro ponto, o v. acordão também padece de contradições na medida em que esta Corte decidiu além do que lhe foi demandado a deliberar nestes autos, analisando questão diversa daquela que representa a causa de pedir da Representação, incorrendo em decisão extra ou ultra petita, o que é vedado nos termos do artigo 492, do Código de Processo Civil, sendo nulo o v. acórdão. 
30. Ora, o v. acórdão delimita a causa de pedir da Representação destacando que: "Cuidam os autos de representação formulada pela empresa Aurora da Amazônia Terminais e Serviços Ltda., com pedido de concessão de medida cautelar, em vista de possíveis irregularidades na Licitação 010/LALI-2/SBEG/2017, promovida pela Empresa Brasileira de Infraestrutura Aeroportuária (INFRAERO) , cujo objeto é a concessão de uso de área para exploração comercial e operação da atividade de armazenagem e movimentação de cargas internacionais e/ou nacionais no aeroporto internacional de Manaus/AM." 
31. Acrescenta, ainda, que: "A representante alega a ocorrência de possíveis irregularidades na sua inabilitação do certame em tela, e ainda, a possibilidade de vício na habilitação do Consórcio SB/Porto Seco, declarado vencedor da licitação. Desse modo, requereu a concessão de medida cautelar para suspender a assinatura ou, caso já tivesse sido assinado, a execução do contrato objeto da licitação, até que houvesse o pronunciamento em caráter definitivo por parte do TCU.". 
32. A despeito dos limites expressamente estabelecidos para a causa de pedir da Representação, o v. acórdão, de forma contraditória, em muito ultrapassa e adentra à análise de mérito sobre a validade de um outro ato administrativo, autônomo e independente, estranho àqueles praticados no bojo da Licitação nº . 010/LALI-2/SBEG/2017. 
33. Vale dizer, ainda que o Ato Administrativo nº . SEDE-AAD-2019/00290 tenha sido editado pela INFRAERO para revogar o processo licitatório em referência, este foi publicado muito tempo depois de já encerrado o certame licitatório e, inclusive, quando já estava em curso a Representação, não abrangido sobre a causa de pedir desta ação que, como bem delimitado pelo v. acórdão, versa sobre o ato que inabilitou a empresa Aurora e habilitou a SB Porto Seco no certame. 
34. Evidente, assim, a contradição do v. acórdão quando passa à sua análise para julgar que o procedimento adotado pela INFRAERO, extra licitação, seria válido e estaria de acordo com a jurisprudência deste C. Tribunal. Afinal, é vedado conhecer de objeto estranho à causa de pedir desta demanda, limitada a um único ato administrativo praticado no bojo da licitação em questão. 
II.4. OMISSÃO: A IMPOSSIBILIDADE DE REVOGAÇÃO DA LICITAÇÃO APÓS A ASSINATURA DO CONTRATO - PRECLUSÃO LÓGICA - NULIDADE DO ATO - VIOLAÇÃO AO ARTIGO 60, DA LEI Nº. 13.303/2016; 
35. Excelências, ainda que se pudesse conhecer da matéria relacionada à validade do Ato Administrativo nº . SEDE-AAD-2019/00290, o v. acórdão foi omisso ao deixar de considerar o que diz expressamente o artigo 60, da Lei nº . 13.303/2016 (estatuto jurídico da empresa pública) , julgando exclusivamente com base no disposto no artigo 49, §3, da Lei nº . 8.666/93, que, como se sabe, aplica-se subsidiariamente às empresas públicas, vinculadas àquele regime jurídico específico. 
36. No Ato Administrativo nº . SEDE-AAD-2019/00290, defende a INFRAERO que a revogação da Licitação ocorreu "em virtude da nova Avaliação do Estudo de Viabilidade Econômica do Terminal de Logística de Carga do Aeroporto Internacional de Manaus Eduardo Gomes, que demonstrou a necessidade de buscar maior vantagem competitiva para Infraero, nos termos exigidos no Inc. II do art. 32 da Lei nº 13.303/16.". 
37. Ademais, argumenta que "a presente decisão tem por base os princípios da economicidade, razoabilidade, da obtenção de competitividade, da vinculação ao instrumento convocatório, bem como o da supremacia do interesse público e, ainda, o artigo art. 62 da Lei 13.303/2016 combinado com Inc. III do 45 do Regulamento Interno de Licitações e Contratos - RILCI, aprovado pelo Conselho de Administração em 27 de julho de 2017." 
38. Esse é o teor do Ato Administrativo n.º SEDE-AAD-2019-0290, de 18/04/2019 (anexo) . Todavia, sem que sequer seja necessário adentrar ao mérito dos argumentos utilizados pela INFRAERO, há patente ilegalidade no ato de revogação do certame licitatório. 
39. O estatuto jurídico das empresas públicas consubstanciado na Lei nº . 13.303/2016 ensina, claramente, que o termo final para a revogação (conveniência e oportunidade) do procedimento licitatório é aquele anterior à homologação do resultado pela empresa pública. 
40. Nesse sentido, o artigo 51, inciso X, do normativo prevê que a última fase do procedimento licitatório será aquela pertinente à decisão da administração pela "homologação do resultado ou a revogação do procedimento", medidas alternativas. Isso porque, nos termos do artigo 60, da Lei nº  13.303/2016, caso opte a empresa pública pela primeira alternativa, "A homologação do resultado implica a constituição de direito relativo à celebração do contrato em favor do licitante vencedor". 
41. No caso dos autos, é indiscutível que a INFRAERO optou pela homologação do resultado do certame licitatório, concomitantemente à adjudicação do seu objeto à empresa Requerente, ato formalizado no DESPACHO Nº SEDE-DES-2018/01348, de 10/09/2018[footnoteRef:2], nos seguintes termos:  [2:  1 Disponível em: https://licitacao.infraero.gov.br/portal_licitacao/servlet/DetalheLicitacao?idLicitacao=118705  ] 
 (...) 
42. Desde então, consoante letra expressa da Lei nº . 13.303/2016, já não havia mais que se falar em revogação da Licitação, vez que definitivamente encerrada, aperfeiçoada e acabada, surgindo à SB Porto Seco o direito subjetivo à assinatura do Contrato Comercial nº 02.2018.025.0026, o que de fato ocorreu em 03/10/2018, na linha dos precedentes desta Corte citados anteriormente. 
43. Ora, Excelências, uma vez concluído o procedimento licitatório, tendo a administração optado por homologar o seu resultado - e não revogar naquele momento -, sucedido pela adjudicação do objeto à SB Porto Seco e, mais do que isso, pela assinatura do Contrato - o que também afasta a hipótese de revogação prevista no artigo 57, §3, da Lei -, já não havia mais que se falar em revogação da licitação. 
44. Não há espaço para entender que a Licitação não é mais conveniente e oportuna quando o procedimento já produziu o resultado final esperado, qual seja, a assinatura do Contrato. Trata-se de preclusão lógica, inclusive porque, havendo Contrato, a hipótese seria de rescisão contratual com a obediência aos seus termos, e não de mera revogação do procedimento licitatório conforme realizado pela INFRAERO: 
 (...) 
45. Como se vê, o Ato Administrativo n.º SEDE-AAD-2019-0290 padece de vício formal insanável, o que não é suprido ainda que realizado o contraditório e conferido espaço à manifestação das partes. Afinal, uma vez encerrada a licitação, a Lei específica aplicável ao regime jurídico da INFRAERO não dá espaço para a revogação do certame, tratando-se, sim, de um erro grosseiro por parte da INFRAERO. 
46. A propósito, do ponto também se extrai a existência de contradição, na medida em que a hipótese versada no Acórdão 455/2017-TCU-Plenário, citado como referência da jurisprudência desta Corte sobre a matéria possui traços distintivos significativos em relação ao caso dos autos. 
47. Ora, a leitura do precedente deixa bem claro que a pretensão de revogação ali analisada se deu no curso do procedimento licitatório, tanto é que faz menção expressa aos licitantes. Isso o torna absolutamente distinto, e inaplicável, ao caso dos autos, em que já havia sido encerrado o processo licitatório há mais de 6 (seis) meses quando editado o Ato Administrativo nº . SEDE-AAD-2019/00290. 
48. Assim, há contradição no v. acórdão quando julga que o procedimento da INFRAERO está em consonância com a jurisprudência desta 
Corte se, como defendido, caminha em sentido diametralmente oposto e tampouco se aplica o precedente citado como referência. 
49. Data maxima venia, é irrelevante na espécie a realização de contraditório e ampla defesa se o ato administrativo desobedeceu em mais de 6 (seis) meses o termo final para que pudesse ocorrer a revogação da Licitação pela INFRAERO, a teor do que disciplina o regime jurídico próprio aplicável. 
50. Assim, devem ser sanadas mais estas omissões e contradições no v. acórdão, principalmente para que a questão seja analisada à luz da Lei nº . 13.303/2016, também considerando que a hipótese dos autos se diferencia em muito do Acórdão 455/2017-TCU-Plenário. 
II.5. OMISSÃO: A AUSÊNCIA DE DEMONSTRAÇÃO DE FATO SUPERVENIENTE PELA INFRAERO PARA A REVOGAÇÃO DA LICITAÇÃO - NULIDADE DO ATO - VIOLAÇÃO AO ARTIGO 62, CAPUT, DA LEI Nº. 13.303/2016; 
51. Noutro norte, Excelências, também sobre a omissão em que incorreu o v. acórdão ao deixar de analisar a matéria à luz da legislação específica aplicável, percebe-se que a empresa pública buscou interpretar a Lei nº . 13.303/2016 a partir de trechos pinçados e descontextualizados, ao seu modo mais favorável para legitimar um ato nulo, e não como de fato prescreve a norma. 
52. Isso porque, o Ato Administrativo n. º SEDE-AAD-2019-0290 se limita a mencionar de forma genérica princípios aplicáveis à administração pública, entre eles a supremacia do interesse público, sem, contudo, especificar quais seriam as razões de interesse público decorrentes de fato superveniente que constituía óbice manifesto e incontornável, conforme exige o artigo 62, caput, da Lei nº . 13.303/2016: 
 (...) 
53. Sem a demonstração efetiva do fato superveniente relacionado ao interesse público, padece de vício o ato de revogação do certame. 
54. Com efeito, mesmo que se pudesse admitir por intuição as razões sustentadas pela INFRAERO, pois nada consta no ato administrativo, não há fato superveniente para a revogação do procedimento licitatório por mera insatisfação da empresa pública com os preços após efetiva assinatura do Contrato. 
55. O interesse público na obtenção da melhor proposta não é superveniente à homologação, à adjudicação do objeto do certame e à assinatura do Contrato. Muito pelo contrário! Desde a elaboração dos estudos prévios ao Edital, o oferecimento das propostas pelas empresas concorrentes e de suas respectivas avaliações pela INFRAERO, tais circunstâncias eram perfeitamente conhecidas. Aliás, assim ocorreu com base em parâmetros estabelecidos pela própria empresa pública. 
56. Tanto é que no decorrer do certame foi realizada negociação do preço com a empresa Requerente com base no artigo 57, da Lei nº . 13.303/2016, a fim de cumprir determinação do Diretor de Negócios Comerciais da INFRAERO, chegando-se à atual proposta aceita e formalizada no Contrato Comercial nº 02.2018.025.0026. 
57. Portanto, a conduta da INFRAERO de revogar o procedimento licitatório meses depois de concluídas as fases de homologação, adjudicação e a assinatura do Contrato, baseando-se em meras alegações de que os preços ajustados se mostraram antieconômicos para a INFRAERO naquele momento, acaba por ofender os princípios da impessoalidade e do critério objetivo. 
58. Afinal, o momento correto para se avaliar as propostas das empresas licitantes seria na fase do julgamento pela Comissão de Licitação. Então, se naquele momento a empresa pública escolheu a proposta da Requerente como mais vantajosa, homologando o certame, adjudicando o seu objeto e celebrando o Contrato, não há como alegar posteriormente que aquela não seria de fato a melhor proposta para o interesse público. 
59. O que se vê, claramente, é que a INFRAERO ficou insatisfeita com o resultado final do procedimento licitatório após a assinatura do Contrato e, sem verificar quaisquer nulidades que pudessem ensejar a sua anulação, buscou na suposta insuficiência do preço um argumento para desfazer a Licitação pela via da revogação. 
60. Sobre o ponto, vale citar esclarecedor precedente do C. Superior Tribunal de Justiça que reconhece que as questões afetas ao preço do objeto licitado não se revelam como fatores supervenientes a justificar a revogação/anulação de um procedimento licitatório, já que a escolha da melhor oferta é a própria finalidade da Licitação, então, infere-se que assim ocorreu desde a instauração do processo de licitação, sobretudo na fase de julgamento: 
 (...) 
61. Portanto, mesmo que se considerasse as alegações da INFRAERO constantes no ato administrativo, nem mesmo assim haveria que se falar em revogação do certame, afinal, a mudança da sua compreensão sobre o cenário econômico e a política de preços estabelecida para a Licitação não é fato superveniente justificável para a revogação da Licitação e a seleção de uma nova Contratante. 
62. Mesmo porque, Excelências, não se pode desconsiderar, tal como acertadamente pontuado pelo v. acórdão, eventual modificação das circunstâncias econômicas do país se compatibiliza com o reequilíbrio econômico-financeiro do Contrato: 
 (...) 
63. Não há qualquer plausibilidade na alegação da INFRAERO de que a revogação se justificou por interesse público superveniente, em decorrência de circunstâncias econômicas que afetariam, em tese, a política de preços estabelecida para a Licitação, mormente a existência de ferramenta para o reequilíbrio econômico financeiro do Contrato, como muito bem reconheceram Vossas Excelências no v. acórdão embargado. 
64. Em todo caso, analisando as informações sobre a movimentação de carga nas áreas objeto do Contrato, disponibilizadas pela própria INFRAERO em sua página, percebe-se uma grave contradição em seus argumentos. 
65. A despeito da empresa pública sustentar que as condições econômicas supervenientes implicariam em aumento da sua receita obtida com a concessão da área, e por tal razão teria revogado a Licitação, os dados apurados pela própria INFRAERO nos anos subsequentes revelam o oposto. 
66. Por todas estas razões, devem ser sanados os vícios de omissão e contradição apontados, inclusive quanto à ausência de análise dos temas sob o regime jurídico correto aplicável à INFRAERO, pelo que restará naturalmente modificada a conclusão desta C. Corte no sentido de que: 
 (...) 
II.6. DAS CONTRADIÇÕES NO V. ACÓRDÃO ACERCA DA ANÁLISE REALIZADA 
SOBRE O ATO ADMINISTRATIVO Nº. SEDE-AAD-2019/00290 
67. Em último lugar, ainda que esta Corte entenda pela sobrevivência da presente Representação, deve ser reconhecida a nulidade de todas as deliberações exaradas nestes autos ante o descumprimento da regra insculpida no artigo 250, inciso V, do RITCU: 
 (...) 
68. Com efeito, muito embora seja de amplo conhecimento que a SB Porto Seco é a titular do direito subjetivo em questão, conforme jurisprudência pacífica desta Corte citada alhures, em decorrência da assinatura do Contrato Comercial nº 02.2018.025.0026, não houve a sua oitiva previamente às deliberações desta Corte, em flagrante violação aos princípios do devido processo legal (artigo 5º, inciso LIV, da Constituição Federal) , do contraditório e da ampla defesa, assegurados aos litigantes (artigo 5º, inciso LV, da Constituição Federal) . 
III. DOS PEDIDOS 
69. Por todas estas razões, requer, preliminarmente, que seja deferido à SB Porto Seco o ingresso nos autos como parte interessada, nos termos dos artigos 146, §1 e 282, do RITCU. 
70. Ademais, preenchidos os requisitos dos artigos 277, inciso III, e 287, do RITCU, e do artigo 34, §1, da Lei nº . 8.443/92, requer sejam conhecidos e acolhidos os presentes embargos de declaração, com a atribuição de efeitos infringentes como consequência necessária da correção dos vícios de contradição e omissões apontadas, especialmente para  (i) reconhecer a prejudicialidade das Representações em tramitação nesta Corte sobre a Licitação nº . 010/LALI-2/SBEG/2017, por ausência de competência no artigo 71, da CF, para o TCU rever, reformar ou invalidar sentenças judiciais de mérito anteriores proferidas pelo Poder Judiciário, versando sobre o mesmo caso concreto. 
71. Alternativamente, seja reconhecida a  (ii) prejudicialidade das Representações, pela perda do seu objeto nos termos das razões elencadas nestes embargos;  (ii) a impossibilidade de convalidação do Ato Administrativo n. º SEDE-AAD-2019-0290 da INFRAERO, devido à nulidade reconhecida em r. sentença judicial;  (iii) a omissão desta Corte ao deixar de analisa-lo à luz da legislação específica aplicável, qual seja, a Lei nº . 13.303/2016, normativo que disciplina o regime jurídico das empresas públicas. 
72. Por fim, ainda que não seja este o entendimento,  (iv) que sejam anuladas todas as deliberações exaradas nestes autos, por descumprimento ao artigo 250, inciso V, do RITCU, e a violação aos princípios do devido processo legal (artigo 5º, inciso LIV, da Constituição Federal) , do contraditório e da ampla defesa, assegurados aos litigantes (artigo 5º, inciso LV, da Constituição Federal) . 
73. Outrossim, requer todas as intimações sejam efetuadas, exclusivamente, em nome do advogado WILLER TOMAZ, inscrito na OAB/DF sob o nº 32.023 e WILLER TOMAZ ADVOGADOS ASSOCIADOS, sociedade de advogados inscrita na Ordem dos Advogados do Brasil, Seccional do Distrito Federal, sob o nº 1.772, sob pena de nulidade. 
Tendo em vista a relevância da matéria tratada nos embargos de declaração opostos pela empresa SB Porto Seco Transporte SPE Ltda., em face do Acórdão 1307/2021-TCU-Plenário, encaminhei os autos à Secretaria de Fiscalização de Infraestrutura Rodoviária e de Aviação Civil (SeinfraRodoviaAviação) , para que se manifestasse sobre as peças 152 a 157, nos termos do despacho de peça 164.
A SeinfraRodoviaAviação analisou o feito, conforme instrução de mérito acostada à peça 167, que contou com a anuência do corpo dirigente da unidade técnica (peças 168 e 169) , a qual transcrevo com os ajustes de forma pertinentes.
INTRODUÇÃO
Cuidam os autos de representação proposta pela licitante Aurora da Amazônia Terminais e Serviços LTDA - "Aurora" (peças 1 e 2) , no âmbito do Edital 010/LALI-2/SBEG/2017, promovido pela Infraero, que tem como objeto a Concessão de Uso de Área para Exploração Comercial e Operação da Atividade de Armazenagem e Movimentação de Cargas Internacionais e/ou Nacionais no Aeroporto Internacional de Manaus/Eduardo Gomes ("TECA/Manaus") .
HISTÓRICO
Em 2/6/2021 o Plenário do Tribunal decidiu no Acórdão 1.307/2021 (Rel. Min. Vital do Rêgo) , em síntese, pela perda de objeto do processo, envio de documentos complementares pela Infraero, e apensamento a outra representação relacionada à matéria:
9.1. revogar a medida cautelar referendada pelo Acórdão 30/2019-TCU-Plenário, ante a perda de objeto em razão da revogação da Licitação 010/LALI2/SBEG/2017;
9.2. determinar à Infraero, com fundamento no artigo 43, inciso I, da Lei 8.443/1992, que envie ao Tribunal, no prazo de 30 (trinta) dias, o resultado da análise de recursos administrativos por ventura impetrados contra o Ato Administrativo CSAT-AAD-2019/00290 [Ato de revogação do certame], de 18/4/2019, que revogou a Licitação 010/LALI2/SBEG/2017;
9.3. apensar os presentes autos ao processo de representação TC Processo 009.805/2019-2, em atenção ao previsto no art. 143, inciso V, do Regimento Interno do TCU, c/c os arts. 2º, incisos I e VIII, 36 e 40, da Resolução-TCU 259/2014; (grifo nosso) 
A supracitada decisão foi embargada pela SB PORTO SECO TRANSPORTE SPE ("SB/Porto Seco") ", a qual requer, em resumo, além do ingresso como parte interessada (i) o reconhecimento da incompetência do TCU para atuar no processo em razão do assunto estar sendo paralelamente objeto de discussão no Poder Judiciário; ou, alternativamente, (ii) a perda do objeto e consequente prejudicialidade das representações que versam sobre o tema na Corte e a impossibilidade de convalidação do ato que revogou o certame.
Pede-se também considerar a omissão do TCU em deixar de analisar o caso sob a ótica da legislação aplicável (Lei 13.303/2016) e, ao final, solicita-se a anulação de todas as deliberações exaradas nos autos, por suposto descumprimento do art. 250, inciso V, do RITCU (peça 152) . O embargante requer ainda que o recurso seja recebido com efeitos infringentes, sendo os elementos trazidos a justificar seu pleito os presentes nas peças 153-157.
Considerando o pedido de ingresso nos autos formulado pela SB/Porto Seco, bem como a relevância da matéria - que pode vir a ter impacto adverso na licitação da 6ª rodada de concessões aeroportuárias, o Relator remeteu a matéria novamente para manifestação da SeinfraRodoviaAviação de modo a subsidiar a análise do presente embargo (peça 164) .
Posteriormente, a licitante Aurora apresentou memorial visando contribuir com a análise dos embargos (peça 165) , bem como já foi juntada pela Infraero resposta em cumprimento à determinação do item 9.2 do Acórdão 1307/2021-TCU-Plenário (peça 166) .
Visto o histórico processual recente após a decisão do pleno no Acórdão 1.307/2021, passa-se à análise técnica da matéria de modo a subsidiar a decisão do TCU sobre o presente embargo.
ADMISSIBILIDADE
Cumpre observar que, nos termos do § 1º do art. 34 da Lei 8.443/1992, possuem legitimidade para embargar o responsável, o interessado e o Ministério Público: 
Art. 34. Cabem embargos de declaração para corrigir obscuridade, omissão ou contradição da decisão recorrida.
§ 1° Os embargos de declaração podem ser opostos por escrito pelo responsável ou interessado, ou pelo Ministério Público junto ao Tribunal, dentro do prazo de dez dias, contados na forma prevista no art. 30 desta Lei. (grifo nosso) 
Necessário, portanto, o exame preliminar do pedido de ingresso como interessado previamente à análise das supostas obscuridades, omissões ou contradições contidas no Acórdão 1307/2021-TCU-Plenário. A demonstração do interesse em intervir no processo é trazida pelo embargante na peça 154, p. 2-4.
Em síntese, a SB/Porto Seco aduz ter-se sagrado vencedora da licitação relativa ao Edital 010/LALI-2/SBEG/2017, e possuir contrato já assinado com a Infraero para a prestação do serviço, entendendo assim existir potencial lesão a direito subjetivo seu em decorrência de deliberação que vier a ser adotada pelo TCU sobre o assunto. Sustenta o embargante que a Corte alberga tal entendimento conforme a jurisprudência abaixo colacionada:
Essa circunstância ocorre, por exemplo, quando o contrato já foi assinado e irregularidades no processo licitatório venham a justificar determinação do TCU para que a administração anule o certame. O reconhecimento como interessado, no caso, está atrelado ao fato de haver contrato celebrado que fez lei entre as partes e trouxe diretos e garantias à contratada, direitos esses que podem vir a ser afetados pela decisão da Corte de Contas. (Acórdão 515/2018-TCU-Plenário, Rel. Ministro Augusto Nardes) (grifo nosso) 
A SB/Porto Seco afirma ainda que no acórdão embargado a Corte intenta rever o conteúdo de decisões judiciais que já reconheceram a regularidade do procedimento licitatório e o direito da empresa de executar o objeto da contratação.
Por essas razões, requer a embargante seu ingresso como interessado.
Análise do TCU
Nos termos do art. 144, § 2º e art. 146, caput e § 1º, c/c art. 282, todos do RITCU, aquele que pleitear a condição de interessado na peça recursal deve necessariamente demonstrar razão legítima para intervir no processo, devidamente fundamentada, e de forma clara e objetiva, devendo a questão ser avaliada no juízo de admissibilidade.
Em suma, a relação jurídica que pode vir a ser afetada por decisão do TCU está consubstanciada no contrato comercial da embargante com a Infraero (peça 154) , o qual pode vir a gerar potenciais prejuízos financeiros para a SB/Porto Seco.
Considerando (i) que o objeto do presente processo analisa, entre outros aspectos, as circunstâncias que permearam a inabilitação de outra empresa licitante no mesmo certame - Aurora da Amazônia Terminais e Serviços LTDA - ("Aurora") , bem como a capacidade técnica da SB/Porto Seco; (ii) que já existe relação comercial contratualizada sobre a qual possa resultar efeito desfavorável dado que o resultado do certame foi questionado no mérito; (iii)  que as razões de decidir do presente processo podem vir a ser utilizadas no julgamento no TC Processo 009.805/2019-2; e (iv) que de acordo com a jurisprudência do TCU não há qualquer óbice a que o ingresso de terceiro nos autos ocorra de forma simultânea à sua pretensão de exercer prerrogativas processuais (v. Acórdão 3143/2014-TCU-Plenário, Rel. Min. Marcos Bemquerer) , entende-se pelo reconhecimento das condições necessárias ao ingresso da SB/Porto Seco como terceiro interessado.
Em relação ao prazo processual previsto para oposição dos embargos junto à Corte, com fundamento no art. 287, § 1º, e na regra de contagem do art. 183, ambos do RITCU, o recurso é tempestivo, devendo ser conhecido, considerando a data de protocolo do embargo (15/6/2021) .
Passa-se à presença das supostas obscuridades, contradições ou omissões a serem corrigidas na decisão recorrida no tópico seguinte.
EXAME TÉCNICO
Tratam-se, a seguir, as alegações trazidas pela embargante e sua respectiva análise:
I. Omissão relativa à incompetência do TCU para reverter decisões judiciais (peça 152, p. 4-7) 
I.1 Argumentação
Aduz-se omissão no acordão embargado relativa à incompetência do TCU para rever sentenças judiciais anteriormente proferidas pelo Poder Judiciário, dado que o decisum não teria abordado as consequências jurídicas dos atos judiciais preexistentes em relação aos procedimentos nesta Corte.
Sustenta-se que o TCU não pode rever sentenças judiciais de mérito, porque tais competências estão ausentes no art. 71 da CF/88, não podendo a representação tornar-se uma via recursal judicial ou ser contraditória ao decidido naquela esfera no mesmo caso concreto.
Alega-se também que a validade de todo o procedimento licitatório já foi reconhecida pela justiça federal e que tal decisão possui caráter declaratório e constitutivo do seu direito, inclusive quanto à execução da avença, não podendo o TCU substituir-se a decisões judiciais.
Entende-se que o TCU não pode modificar as conclusões de sentença judicial já proferida quanto à nulidade do Ato Administrativo nº . SEDE-AAD-2019/00290 (ato de revogação do certame - peça 155) .
Alerta-se que outra decisão judicial, em setembro/2020, reconheceu-se expressamente a validade do ato administrativo que inabilitou a Aurora e habilitou a SB/Porto Seco no certame, o que não pode ser substituído por posicionamento de mérito do TCU.
Pede-se, por fim, saneamento de omissão no acórdão embargado quanto aos efeitos das sentenças judiciais preexistentes sobre a tramitação das representações em tramitação no TCU versando sobre idêntico objeto, para reconhecer a prejudicialidade destas representações e extingui-las sem qualquer exame de mérito, sob pena de se incorrer em indevida usurpação da competência atribuída às instâncias revisionais competentes para os atos judiciais.  
I.2 Análise do TCU
O trâmite de ação penal ou civil, no âmbito do Poder Judiciário, versando sobre o mesmo assunto analisado em sede de representação, não obsta a atuação do TCU nas matérias de sua competência, dado o princípio da independência das instâncias.
Da mesma forma, o fato de a mesma causa estar sendo discutida judicialmente não afasta a competência do TCU para apreciá-la (com ou sem o julgamento de mérito) e determinar a adoção de providências que lhe caibam (e.g. adoção de medidas cautelares) .
Assim, não há que se falar em litispendência entre processo do TCU e outro que trate do mesmo assunto em tramitação no Poder Executivo ou no Poder Judiciário. (Precedentes: Acórdão 10042/2015-TCU-Segunda Câmara, Rel. Min. Marcos Bemquerer; Acórdão 1295/2007-TCU-Primeira Câmara, Rel. Min. Valmir Campelo; Acórdão 680/2015-TCU-Plenário, Rel. Min. Substituto André de Carvalho; Acórdão 2964/2015-TCU-Plenário, Rel. Min. Augusto Nardes; Acórdão 4734/2010-TCU-Primeira Câmara, Rel. Min José Jorge; Acórdão 288/209-TCU-2ª Câmara, Rel. Min. Augusto Sherman) .
Reitere-se que tal entendimento jurisprudencial foi expressamente mencionado nas razões de decidir expressas no Relatório (peça 145, p. 6) e Voto (peça 144, p. 10) , não havendo que se falar em omissão quanto a esse aspecto:
RELATÓRIO
III.2 Análise dos argumentos da Infraero e da Aurora em relação ao Agravo
 (...) 
38. Descabida também a alegação de que a representação não poderia ser recebida por tratar-se de instrumento de reforma de decisões judiciais já prolatadas, uma vez que o entendimento predominante na doutrina e na jurisprudência tanto dos tribunais judiciários quanto desta Corte de Contas, em decorrência do princípio da independência das instâncias administrativa, civil e penal, é de que a decisão adotada em uma das instâncias não vincula a outra, exceto quando a decisão proferida na instância penal taxativamente declare a inexistência do fato ou a negativa da autoria, o que não é o caso. 
39. Na mesma linha, o TCU já se pronunciou em vários processos (Acórdão 7123/2014-TCU-Primeira Câmara - Rel Min. Bruno Dantas, Acórdão 6723/2010-TCU-Primeira Câmara - Rel Min. Marcos Bemquerer, Acórdão 1229/2010-TCU-Segunda Câmara - Rel. Min. José Jorge etc.) , valendo trazer à colação trecho do voto condutor do Acórdão 2/2003-TCU-Segunda Câmara, relator Min. Adylson Motta, verbis: 
'O TCU tem jurisdição própria e privativa sobre as pessoas e matérias sujeitas a sua competência, de modo que a proposição de qualquer ação no âmbito do Poder Judiciário não obsta que esta Corte cumpra sua missão constitucional. De fato, por força de mandamento constitucional (CF, art. 71, inc. II) , compete a este Tribunal julgar as contas dos administradores e demais responsáveis por dinheiros, bens e valores da administração federal direta e indireta, e as contas daqueles que derem causa a perda, extravio ou outra irregularidade de que resulte prejuízo ao Erário. E, para o exercício dessa atribuição específica, o TCU é instância independente, não sendo cabível, portanto, tal como pretende o interessado, que se aguarde manifestação do Poder Judiciário no tocante à matéria em discussão'. (grifo nosso) 
VOTO
60. A jurisprudência firmada pelo TCU está assentada no princípio da independência das instâncias, de modo que esta Corte de Contas exerce a sua competência constitucional privativa nas matérias que lhe cabe, com exclusividade, apurar e julgar, independentemente das demais jurisdições (civil, criminal e administrativa) , conforme diversos precedentes, a exemplo do Acórdão 3125/2013-TCU-Plenário. (grifo nosso) 
Assim, não há omissão apta ao acolhimento de embargos de declaração quando a matéria é enfrentada na instrução da unidade técnica que consta do relatório e integra as razões de decidir da deliberação embargada (Precedente: Acórdão 11309/2020-TCU-Segunda Câmara, Rel. Min. Augusto Nardes) .
II. Omissão e contradição relacionada à prejudicialidade da representação em razão de perda do objeto (peça 152, p. 8-10) 
II.1 Argumentação
Aduz-se que a Corte deixou de analisar que a representação restou prejudicada, já que foi reconhecida perda do objeto da medida cautelar exarada à peça 32 (referendada no Acórdão 30/2019-TCU-Plenário) , devendo ser julgada, portanto, improcedente e extinta.
Sustenta-se ser incontroverso que o objeto da presente representação trata da inabilitação da Aurora e habilitação da SB/Porto Seco no certame, de forma que a revogação do certame tem como consequência automática a prejudicialidade da representação, não havendo mais o que se apurar em relação ao certame, nos termos da jurisprudência do TCU colacionada abaixo:
REPRESENTAÇÃO. LICITAÇÃO. PRESTAÇÃO DE SERVIÇOS ADVOCATÍCIOS. REVOGAÇÃO DO CERTAME PELO GESTOR. REPRESENTAÇÃO PREJUDICADA POR PERDA DO OBJETO. ARQUIVAMENTO. 
Diante da revogação de certame pelo respectivo gestor, considera-se prejudicada a Representação, por perda de objeto e arquiva-se o Processo. (Acórdão 786/2012 - Rel. Ministro José Jorge) 
SUMÁRIO: REPRESENTAÇÃO. LICITAÇÃO. AQUISIÇÃO DE MOBILIÁRIO. ANÁLISE DOS ELEMENTOS ENCAMINHADOS. REVOGAÇÃO DO CERTAME PELO GESTOR. REPRESENTAÇÃO PREJUDICADA POR PERDA DO OBJETO. ARQUIVAMENTO.
Diante da revogação do certame procedida pelo gestor, considera-se esta representação prejudicada por perda do objeto, arquivando-se o processo. (Acórdão 7071/2010 - Rel. Ministro Augusto Sherman) 
 "18. Portanto, dada a anulação do Pregão Presencial 10/2020, considera-se ter ocorrido perda de objeto desta representação, bem como da cautelar adotada pelo relator e referendada pelo Acórdão 2714/2020-TCU-Plenário, o que não prejudica as ciências a serem propostas nesta instrução." (Acórdão 443/2021-TCU-Plenário - Rel. Ministro Augusto Sherman) (grifo nosso) 
Reitera-se que o entendimento acima exposto já foi compartilhado pelo Relator em outras representações semelhantes, nos termos dos julgados transcritos pelo embargante abaixo:
REPRESENTAÇÃO. POSSÍVEIS IRREGULARIDADES EM PREGÃO ELETRÔNICO, PARA REGISTRO DE PREÇOS, NO ÂMBITO DO TRIBUNAL REGIONAL DO TRABALHO DA 10ª REGIÃO. MEDIDA CAUTELAR. OITIVA. ESCLARECIMENTOS. DECISÃO DO ÓRGÃO PELO CANCELAMENTO DA ATA DE REGISTRO DE PREÇOS, SOBRETUDO EM RAZÃO DA INABILITAÇÃO INDEVIDA DE LICITANTE. INFORMAÇÃO ACERCA DA NECESSIDADE DA REALIZAÇÃO DE NOVO CERTAME EM SUBSTITUIÇÃO AO ANTERIOR. PERDA DE OBJETO DA REPRESENTAÇÃO E, POR CONSEQUÊNCIA, DA PRÓPRIA CAUTELAR ADOTADA. CIÊNCIA AO ÓRGÃO VISANDO A PREVENIR A OCORRÊNCIA DE IMPROPRIEDADES SEMELHANTES ÀS IDENTIFICADAS NOS AUTOS. ARQUIVAMENTO. 
 (Acórdão 119/2016 - Rel. Ministro Vital do Rêgo) 
"Considerando a perda do objeto desta representação, ante revogação do Pregão Eletrônico SRP 2/2014 pela Gerência Executiva do Instituto Nacional de Seguro Social no Rio de Janeiro, dentro da discricionariedade permitida à Administração; 
 (...) 
a) conhecer da presente representação, por preencher os requisitos de admissibilidade, para, no mérito, considerá-la improcedente;" 
 (Acórdão 811/2015 - Rel. Ministro Vital do Rêgo) (grifo nosso) 
Afirma-se, assim, existir omissão no acordão recorrido ao deixar de se manifestar no sentido de que a representação também está prejudicada em face da revogação, não subsistindo razões para prosseguimento da análise de mérito.
Por fim, pugna pela ocorrência de contradição entre o reconhecimento da perda de objeto da medida cautelar ratificada pelo Acórdão 30/2019-TCU-Plenário, assim como do agravo interposto pela Infraero contra a citada decisão, e o fato da Corte deixar de fazê-lo em relação à própria representação.
II.2 Análise do TCU
Equivoca-se o embargante ao afirmar que a perda de objeto da cautelar (item 9.1 do acórdão recorrido) implicaria automaticamente na perda de objeto do processo em questão. Isso porque no processo em tela conclui-se apenas pela presunção de legalidade na revogação da Licitação 010/LALI2/SBEG/2017 (v. item 51 do Voto do Relator) - a qual, frise-se, não constituiu objeto inicialmente delineado na presente representação.
A revogação em si é objeto de outro processo posteriormente deflagrado também em sede de representação e, nesse sentido, o item 9.3 do acórdão recorrido decidiu justamente pelo apensamento dos autos ao processo de representação TC Processo 009.805/2019-2, dada a relação existente entre os processos.
Conforme precedentes da Corte, a revogação ou a anulação da licitação, após a instauração e a consumação do contraditório, conduz à perda de objeto da cautelar que determinou a suspensão do certame, mas não necessariamente da representação em si, tornando necessário o exame de mérito do processo com o objetivo de evitar a repetição de procedimento licitatório com as mesmas irregularidades verificadas (Precedente: Acórdão 2470/2018-TCU-Plenário, Rel. Min. Augusto Sherman) .
Nos termos da jurisprudência do TCU, o exame de mérito do ato revogatório será realizado no TC Processo 009.805/2019-2, uma vez que o apensamento definitivo, ainda que resulte no encerramento do processo apensado, também não implica exame de mérito, que, caso pendente, deve necessariamente ser concluído no processo principal (v. Acórdão 3199/2017-TCU-Segunda Câmara, Rel. Min. Aroldo Cedraz) .
Em relação à jurisprudência colacionada pelo embargante relativa a entendimento do TCU no sentido de que a revogação do certame tem como consequência imediata a prejudicialidade da representação, em adição às explicações tecidas nos parágrafos anteriores, frise-se ser pacífico no Tribunal o entendimento de que é descabido o manejo de embargos de declaração para apontar contradição entre o acórdão recorrido e outras deliberações do TCU. A contradição deve estar contida dentro dos termos do inteiro teor da deliberação atacada, composta por relatório, voto e acórdão (Precedentes: Acórdão 7790/2020-TCU-Segunda Câmara, Rel. Min. Ana Arraes e Acórdão 2690/2009-TCU-Segunda Câmara, Rel. Min. Raimundo Carreiro) .
Vale notar que a argumentação do embargante inclusive é confusa em relação à suposta contradição/omissão, pois ao mesmo tempo em que requer que a representação seja julgada improcedente, pede-se que seja considerado prejudicado o seu exame em função da perda do objeto - o que é juridicamente contraditório já que o julgamento pela improcedência em si já revela exame de mérito da matéria, questão essa que não é sequer discutida quando ocorre perda do objeto do processo tendo em vista esta última afastar o exame de mérito da matéria (v. parte final do item 24 do embargo - peça 152, p. 8) .
Assim, não há que se falar em omissão ou contradição no acórdão recorrido face ao reconhecimento da perda do objeto de medida cautelar anteriormente proferida, concomitantemente ao apensamento a outro processo, inexistindo necessária e automática perda de objeto da representação em si.
III. Contradições no acórdão embargado relativas à análise do Ato Administrativo nº SEDE-AAD/2019/00290 (peça 152, p. 10-12) 
III.1 Argumentação
Alega-se existirem contradições no acórdão embargado na medida que a Corte decidiu além do que lhe fora demandado, incorrendo em decisão extra ou ultra petita, o que é vedado pelo art. 492 do Código de Processo Civil, sendo nulo o acórdão.
Sustenta-se que o TCU deve se limitar à causa de pedir formulada na representação, e que ao discutir a análise sobre a validade de outro ato administrativo, autônomo e independente, estaria ultrapassando os limites estabelecidos pela causa de pedir.
Reitera-se que o Ato Administrativo nº SEDE-AAD/2019/00290 que revogou o certame não está abrangido pela causa de pedir da representação, já que este foi publicado depois de encerrado o certame licitatório e quando já estava em curso a representação.
Suscita-se, assim, a existência de contradição no acórdão embargado quando passa à sua análise para julgar o procedimento adotado pela Infraero, uma vez que seria vedado conhecer de objeto estranho à causa de pedir da demanda, a qual foi limitada a um único ato administrativo praticado no bojo da licitação.
III.2 Análise do TCU
Primeiramente, não cabem embargos de declaração alegando-se contradição entre a decisão combatida e o ordenamento jurídico (in casu, o Código de Processo Civil) , devendo a contradição ser interna ao julgado (Precedente: Acórdão 2689/2009-TCU-Segunda Câmara, Rel. Min. Raimundo Carreiro) .
O TCU também não está limitado aos pedidos do representante tampouco das partes, pois sua competência deriva diretamente da Constituição, não se confundindo com os limites processuais estabelecidos no processo civil sobre o assunto em relação a decisões que vão além ou diversamente do pedido formulado, até por se tratar de esfera administrativa, e não de corte judicial.
O representante apenas inicia a atividade de fiscalização a fim de proteger o interesse público, mas esta é impulsionada e desenvolvida internamente pelo TCU na consecução de sua missão constitucional, de forma que não se busca resguardar pedido feito pelo representante ou pelas partes, mas sim o interesse público subjacente, que não se faz limitado pelo estritamente apontado na inicial.
De acordo com os precedentes da Corte, o processo de controle externo não está limitado a um pedido ou a uma causa de pedir. É plenamente possível que o Tribunal delibere sobre a apuração de fatos novos levados ao conhecimento do Relator durante a tramitação processual, desde que não haja, para o assunto, coisa julgada formal administrativa, devendo ser respeitados os princípios da ampla defesa e do contraditório, bem como da racionalidade administrativa e da boa organização processual (v. Acórdão 666/2015-TCU-Plenário, Rel. Min. Benjamin Zymler) .
IV. Omissão na análise da revogação à luz da Lei das Estatais e contradição na referência do Acórdão 455/2017-TCU-Plenário como fonte de jurisprudência aplicável (peça 152, p. 12-16) 
IV.1 Argumentação
Suscita-se omissão por ter o acórdão embargado deixado de considerar o art. 60 da Lei 13.303/2016, julgando exclusivamente com base no disposto no art. 49, § 3º, da Lei 8.666/1993, o qual possui aplicação subsidiária às empresas públicas.
Argui-se que no próprio Ato Administrativo nº SEDE-AAD-2019/00290 (ato revogatório do certame) explica-se que a decisão se deu, entre outros aspectos, considerando os termos exigidos no art. 32, inciso II, e art. 62, da Lei 13.303/2016, c/c art. 45 do Regulamento Interno de Licitações e Contratos - RILCI da Infraero.
Nesse sentido, discorre o embargante que de acordo com a Lei 13.303/2016 o termo final para a revogação (conveniência e oportunidade) do procedimento licitatório é aquele anterior à homologação do resultado pela empresa pública, prevendo o art. 51, inciso X, que a última fase do procedimento licitatório será aquela em que se dá "homologação do resultado ou a revogação do procedimento", e que, nos termos do art. 60 do referido diploma, "a homologação do resultado implica a constituição de direito relativo à celebração do contrato em favor do licitante vencedor".
Sustenta-se que ao optar a Infraero pela homologação e adjudicação do objeto licitado, não havia que se falar mais em revogação do certame, vez que definitivamente encerrada, inclusive por ter-se aperfeiçoado com a assinatura do contrato em 3/10/2018. Nessa linha, entende o embargante que estaria afastada a hipótese de revogação prevista no art. 57, § 3º, da Lei das Estatais.
Entende-se existir preclusão lógica porque, uma vez existindo Contrato, a hipótese seria de rescisão contratual e não de revogação da licitação, padecendo o ato revogatório de vício insanável uma vez que a lei específica aplicável ao regime jurídico da Infraero não dá espaço para a revogação do certame.
Argumenta-se também contradição na medida em que a hipótese versada no Acórdão 455/2017-TCU-Plenário (Rel. Min-Substituto Marcos Bemquerer) , citado como referência da jurisprudência desta Corte sobre a matéria, possui traços distintivos significativos em relação ao caso dos autos, porque a pretensão de revogação ali analisada teria se dado no curso do procedimento licitatório, o que torna o precedente absolutamente distinto e inaplicável aos autos, já que o ato revogatório se deu após encerrado o processo licitatório.
Considera-se ser irrelevante o contraditório e ampla defesa do ato de revogação vez que se passaram mais de seis meses desde o termo final para que se pudesse cogitar da revogação da licitação.
IV.2 Análise do TCU
Em relação à suposta omissão relativa à fundamentação para a revogação com base na Lei das Estatais, a menção ao referido diploma legal foi expressamente mencionada no Relatório da deliberação atacada, a exemplo do excerto transcrito abaixo (peça 145, p. 15) :
78. Estão presentes no caso os dois elementos exigidos pelo art. 62 da Lei das Estatais, que requerem a existência de (i) fato superveniente e (ii) óbice manifesto e incontornável. O primeiro encontra-se indubitavelmente presente pelo fato do estudo de potencial econômico conduzido pela Cavalcante ter sido concluído apenas em dezembro/2018 (peça 68, p. 1) , consubstanciando fato posterior à decisão de homologação do certame (10/9/2018 - peça 20, p. 2) . O Segundo também vigora pelo fato de não fazer sentido a concessão de área por valor inferior ao razoável, representando ato antieconômico, e pela fase de negociação já ter se esgotado, não havendo mais espaço para discussão após homologado o resultado.
Toda a argumentação subsequente a respeito da suposta omissão relativa à premissa utilizada para julgamento, em verdade, trata de divergência de opinião em relação à interpretação do julgador, entendendo o embargante que seria o caso de rescisão contratual, e não de rescisão.
De acordo com os precedentes da Corte, os embargos devem se limitar ao conteúdo da deliberação questionada, para corrigir manifesto equívoco nas partes componentes do julgado: relatório, voto e acórdão. A alegação de contradição entre o acórdão embargado e doutrina, jurisprudência ou comando legal (e.g. Lei das Estatais) é pertinente em outras espécies recursais, mas descabida em embargos de declaração (v. Acórdão 8513/2013-TCU-Plenário, Rel. Min. Ana Arraes) .
O fato de existir ou não contrato comercial é inclusive irrelevante para alteração do resultado do julgamento via embargos, porque o pronunciamento conclusivo de mérito sobre a matéria em questão somente será realizado no TC Processo 009.805/2019-2, sendo descabido o manejo desta espécie recursal quando não existe omissão, mas apenas discordância relacionada ao mérito da decisão combatida (Precedente: Acórdão 2703/2009-TCU-Primeira Câmara, Relator Min. Augusto Nardes) .
Com relação à suposta contradição na utilização da referência ao Acórdão 455/2017-TCU-Plenário como referência (v. item 57 do Voto do Relator) , o argumento também é improcedente, tendo em vista que o precedente foi utilizado no contexto unicamente de reforçar que deveria ser assegurado a ampla defesa e o contraditório aos licitantes anteriormente ao desfazimento do procedimento, o que está em linha com os documentos comprobatórios indicados na decisão (item 58 do Voto) .
Reforça-se que o TCU não está a realizar qualquer análise de mérito em relação ao ato de revogação do certame, uma vez que este é objeto de outro processo específico do TCU, motivo pelo qual o Plenário inclusive decidiu pelo apensamento do presente processo de modo a unificar a análise de mérito em relação às duas representações que versam sobre o certame no âmbito do TCU. Nos presentes autos, o Tribunal limitou-se a reconhecer apenas a presunção relativa de legitimidade do ato revogatório, deixando para abordar os aspectos atinentes ao mérito de sua legalidade posteriormente. 
Inclusive, a esse respeito, reforça-se a existência de questão precedente relacionada à inabilitação indevida da Aurora a ser também objeto de deliberação de mérito futura - que poderá inclusive vir a tornar nulo de pleno direito o resultado do certame e, por consequência, o instrumento contratual juntado pela SB/Porto Seco.
Ressalte-se ainda que os embargos de declaração com efeitos infringentes não podem se prestar a corrigir possíveis "erros de julgamento", já que não podem ser recepcionados como recurso de reexame, sob pena de extrapolar as hipóteses de cabimento regimentais previstas para os embargos.
A jurisprudência do Tribunal tem admitido como regra a modificação do julgado via embargos com efeitos infringentes unicamente para a correção de premissa equivocada com base em erro material ou de fato, sobre a qual tenha se fundado o acórdão embargado, quando o erro tenha sido decisivo para o resultado do julgamento, o que não se amolda ao presente caso em razão da proposta de apensamento - que remeteu o exame de mérito pendente para o TC Processo 009.805/2019-2 (Precedente: Acórdão 4039/2021-TCU-Segunda Câmara, Relator Min. Jorge Oliveira) .
V.  Omissão relativa à ausência de demonstração de fato superveniente pela Infraero para revogação (peça 152, p. 16-21) 
V.1 Argumentação
Argumenta-se que o acórdão embargado também foi omisso ao deixar de analisar as razões de interesse público superveniente que constituiriam óbice manifesto e incontornável, nos termos do art. 62, caput, da Lei das Estatais, e que a mera insatisfação da empresa pública com os preços após a efetiva assinatura do contrato não configura fato superveniente.
Sustenta-se que o interesse público na obtenção da melhor proposta não pode ser superveniente à homologação, adjudicação e assinatura do contrato, e que já foi realizada a negociação de preços anteriormente à formalização contratual. Nesse sentido, inova-se afronta aos princípios da impessoalidade e do critério objetivo dada a conduta da Infraero em revogar o procedimento após a assinatura do contrato com base em supostos preços antieconômicos. Nessa linha, discorre que há precedente do STJ sustentando que questões afetas ao preço do objeto licitado não se revelam como fatores supervenientes a justificar a revogação do procedimento licitatório:
" (...) 6. Dessa análise, não há outra conclusão a que se possa chegar senão a de que a Administração se utiliza de mera irregularidade formal do edital para fundamentar a anulação da concorrência e a realização de novo certame, porque, na realidade, ficou insatisfeita com o resultado do procedimento licitatório, que desclassificou a empresa CONSTRUTORA PELOTENSE LTDA, em virtude de, em sua proposta, ter atribuído a alguns itens valor superior ao máximo permitido pelo edital, e teve como vencedora a empresa PORTONOVO EMPREENDIMENTOS E CONSTRUÇÕES LTDA. E, somente após a homologação e adjudicação da licitação é que a Administração deu-se conta de que o preço global oferecido pela empresa desclassificada era inferior ao da empresa vencedora do certame.
7. Em relação ao interesse público que embasou o desfazimento do certame, ressalte-se que, nos termos do art. 49 da Lei 8.666/93, "a autoridade competente para a aprovação do procedimento somente poderá revogar a licitação por razões de interesse público decorrente de fato superveniente devidamente comprovado, pertinente e suficiente para justificar tal conduta". E, consoante se pode depreender dos autos, o interesse público na obtenção do menor preço não é superveniente à homologação e à adjudicação do objeto do certame, na medida em que, desde o oferecimento das propostas pelas empresas concorrentes e de suas respectivas avaliações pela Comissão de Licitação, passou a ser conhecido o fato de que a proposta da empresa posteriormente desclassificada possuía preço global inferior à da empresa vencedora ao final do certame. 
8. Recurso ordinário provido, para, concedendo a segurança, reconhecer a invalidade do ato anulatório da licitação, restabelecendo-se a homologação e a adjudicação da Concorrência 162/GELIC/2007 em favor da impetrante. 
 (RMS 28.927/RS, Rel. Ministra DENISE ARRUDA, PRIMEIRA TURMA, julgado em 17/12/2009, DJe 02/02/2010) (grifos no original) 
 Afirma-se que eventual modificação das circunstâncias econômicas se compatibiliza com o reequilíbrio contratual, como pontuado no item 35 do Voto do Relator, e não com a revogação (peça 144, p. 5) .
35. Não poderia deixar de lembrar da possibilidade de reequilíbrio econômico-financeiro dos contratos de concessão de infraestrutura aeroportuária, aspecto mencionado pelo Ministério da Infraestrutura (https://www.correiobraziliense.com.br/app/noticia/economia/2020/05/05/internas_economia,851592/minfra-reequilibrio-dos-contratos-de-concessoes-sera-analisado-caso-a.shtml; Acesso 27 de julho/2020) .
Entende-se existir também contradição no fato da Infraero sustentar que as condições econômicas supervenientes implicariam em aumento de receita, o que, segundo o embargante, não se verifica nos dados apurados pela própria Infraero.
Defende-se que, após sanadas a omissão e contradição apontadas neste tópico, deve ser modificada a conclusão da Corte no sentido de que:
"Diante do cenário dos presentes autos, considerando que não foi identificado qualquer erro grosseiro na decisão da INFRAERO, que se mostrou em consonância com o disposto no art. 49, § 3º, da Lei 8.666/1993; e, ainda, que os documentos de peças 95 e 96 indicam, respectivamente, que o Consórcio SB/Porto Seco e a empresa Aurora exerceram o contraditório e a ampla defesa em face da intenção da INFRAERO de revogar o certame, acompanho o entendimento da unidade técnica que concluiu pela presunção de legalidade da revogação em tela e pela perda do objeto deste processo.".
V.2 Análise do TCU
Em relação à suposta omissão do julgado em analisar as razões de interesse público superveniente, nos termos do art. 62 da Lei das Estatais, tal apontamento está inequivocamente presente no Relatório que integra a decisão (peça 145, p. 14) :
78. Estão presentes no caso os dois elementos exigidos pelo art. 62 da Lei das Estatais, que requerem a existência de (i) fato superveniente e (ii) óbice manifesto e incontornável. O primeiro encontra-se indubitavelmente presente pelo fato do estudo de potencial econômico conduzido pela Cavalcante ter sido concluído apenas em dezembro/2018 (peça 68, p. 1) , consubstanciando fato posterior à decisão de homologação do certame (10/9/2018 - peça 20, p. 2) . O Segundo também vigora pelo fato de não fazer sentido a concessão de área por valor inferior ao razoável, representando ato antieconômico, e pela fase de negociação já ter se esgotado, não havendo mais espaço para discussão após homologado o resultado. (grifo nosso) 
Em relação à assinatura de contrato anteriormente à revogação do certame, a questão também foi analisada no julgado, conforme excerto abaixo transcrito do Voto (peça 144, p. 11) :
64. Entendo, por outro lado, que a revogação não afasta o direito de o Consórcio SB/Porto Seco buscar junto à Infraero as indenizações cabíveis associadas ao Termo Contratual 02.2018.025.0026, à luz do disposto no art. 59, parágrafo único, da Lei 8.666/1993, verbis: 
Art. 59.  A declaração de nulidade do contrato administrativo opera retroativamente impedindo os efeitos jurídicos que ele, ordinariamente, deveria produzir, além de desconstituir os já produzidos. 
Parágrafo único.  A nulidade não exonera a Administração do dever de indenizar o contratado pelo que este houver executado até a data em que ela for declarada e por outros prejuízos regularmente comprovados, contanto que não lhe seja imputável, promovendo-se a responsabilidade de quem lhe deu causa. (grifo nosso) 
Olvida-se também o embargante que o Relatório que integra o julgado já apontou preliminarmente ilegalidade no ato de inabilitação da Aurora, o qual, apenas por conveniência processual será analisado e decidido em conjunto com o mérito do ato revogatório no processo principal. Dessa forma, caso o Relator venha a reconhecer a tese defendida pela unidade técnica, automaticamente o contrato firmado será invalidado juntamente com o resultado da licitação, por força do art. 62, §§ 1º e 2º, da Lei das Estatais., sendo pacífico o entendimento da Corte de que o vício de habilitação de licitante pode ser conhecido a qualquer tempo (Precedente: Acórdão 2264/2008-TCU-Plenário, Rel. Min. Raimundo Carreiro) 
Além disso, cumpre informar que previamente ao ato homologatório do certame a embargante assinou termo de compromisso renunciando expressamente a qualquer direito disponível atingido em decorrência da referida licitação no caso de provimento contrário desta Corte de Contas, como se depreende dos trechos abaixo transcritos (peças 20 e 26) :
DESPACHO Nº SEDE-DES-2018/01348
Em continuidade ao DESPACHO Nº CSAT-DES-2018/02122 e nos termos do artigo 5º, incisos II e III, do Anexo II do Ato Normativo Nº 122/PRESI/DF/DJ/2017, de 31 de janeiro de 2017 (alterado pelo Ato Normativo nº 140/PRESI/DG/DJ/2017, de 30 de junho de 2017) relativo à delegação de competência e ainda, não havendo óbice de ordem legal, administrativo ou judicial quanto à regularidade do processo, ADJUDICO o objeto e HOMOLOGO a licitação em favor do CONSORCIO SB/PORTO SECO
 (...) 
Segue em anexo Termo de Compromisso, com vistas a atender as tratativas constantes no OFÍCIO Nº CSAT-OFI-2018/01051 (fls. 2380-2382 PEC 34391/Vol. 07) .
TERMO DE COMPROMISSO
Em razão da impetração do Mandado de Segurança nº 1002323-82.2017.4.01.3400, em trâmite na Seção Judiciária do Distrito Federal, a Empresa Brasileira de Infraestrutura Aeroportuária - Infraero e o Consorcio SB/Porto Seco composto por: SB Participações Societárias Ltda e Porto Seco do Triangulo Ltda, CNPJ's nº 22.617.090/0001-05 e 16.712.516/0001-07, vencedor da Licitação no 010/LALI-2/SBEG/2017, de comum acordo, resolvem estabelecer os seguintes compromissos: 
INFRAERO: valer-se dos meios processuais adequados à defesa da legalidade do contrato administrativo e, na eventual hipótese de provimento judicial contrário aos seus interesses devolver proporcionalmente o valor recebido a título de Preço Básico Inicial estabelecido no subitem 14.1 das condições gerais anexas ao contrato;
CONSORCIO SB/PORTO SECO COMPOSTO POR: SB PARTICIPACÓES SOCIETÁRIAS LTDA E PORTO SECO DO TRIANGULO LTDA: assumir, na eventual hipótese de provimento judicial ou administrativo contrário à continuidade do contrato, os efeitos e implicações de seu interesse exclusivo, renunciando a eventual direito disponível porventura atingido em decorrência da tese debatida no referido litígio. (grifo nosso) 
Com relação à discordância em relação ao interesse público subjacente ser superveniente à homologação, adjudicação e assinatura do contrato e o precedente citado do STJ como fundamento, bem como argumentos subsequentes, a linha argumentativa do embargante cinge-se a tentar modificar os termos da decisão recorrida adentrando no seu mérito, não sendo o embargo instrumento processual adequado para tanto, sendo descabido o manejo desse tipo de recurso também para apontar contradição entre a decisão do acórdão recorrido e deliberações de Tribunais Superiores (Precedentes: Acórdão 2703/2009-TCU-Primeira Câmara, Relator Min. Augusto Nardes e Acórdão 198/2007-TCU-Plenário, Relator Min. Valmir Campelo) .
VI.  Contradições na análise do ato de revogação (peça 152, p. 21-22) 
VI.1 Argumentação
Sustenta-se que, ainda que a Corte entenda pela "sobrevivência" da representação, devem ser anuladas todas as deliberações exaradas nos autos por descumprimento do art. 250, inciso V, do RITCU, entendendo o embargante que foram violados os princípios do devido processo legal, do contraditório e da ampla defesa.
VI.2 Análise do TCU
Assim dispõe o art. 250, inciso V, do RITCU:
Art. 250. Ao apreciar processo relativo à fiscalização de atos e contratos, o relator ou o Tribunal: 
 (...) 
V - determinará a oitiva da entidade fiscalizada e do terceiro interessado para, no prazo de quinze dias, manifestarem-se sobre fatos que possam resultar em decisão do Tribunal no sentido de desconstituir ato ou processo administrativo ou alterar contrato em seu desfavor. (grifo nosso) 
Primeiro, observe-se que o embargante em momento algum do processo solicitou seu ingresso como interessado previamente à oposição dos embargos, apesar do processo de representação ter sido autuado na Corte em 2/1/2019.
Desde o momento em que partiu a proposta de encaminhamento da unidade técnica para o Relator, em momento algum foi sugerida decisão de mérito sobre a matéria de revogação, mas apenas reconhecida a sua presunção de legalidade (relativa) , a qual entendeu-se como suficiente para afastar os efeitos de cautelar anteriormente concedida.
No presente caso, o reconhecimento, em um primeiro momento e de forma ainda preliminar, da validade da revogação do certame, não se presta a caracterizar decisão que impacte materialmente em contrato firmado entre a Infraero e a SB/Porto Seco, porque não determina qualquer medida relativa à sua alteração (em desfavor) ou desconstituição.
Assim, não há que se falar em nulidade das deliberações integrantes do acórdão recorrido.
VII. Pedidos formulados pelo embargante (peça 152, p. 22-23) 
VII.1 Argumentação
Preliminarmente, solicita-se o ingresso nos autos como parte interessada nos termos do art. 146, § 1º, e art. 282, do RITCU.
Requer-se, preenchidos os requisitos dos art. 277, inciso III, e art. 287, do RITCU e do art. 34, § 1º, da Lei 8.443/1992, o conhecimento e acolhimento dos presentes embargos com a atribuição de efeitos infringentes como consequência necessária da correção dos vícios de contradição e omissões apontados.
Alternativamente, pede-se o reconhecimento (i) da prejudicialidade das representações, pela perda de seu objeto; (ii) da impossibilidade de convalidação do Ato Administrativo n. º SEDE-AAD-2019-0290 da INFRAERO, devido à nulidade reconhecida em r. sentença judicial; e (iii) da omissão da Corte em deixar de analisá-lo à luz da Lei 13.303/2016.
Caso este não seja o entendimento da Corte, pugna-se pela anulação de todas as deliberações exaradas nos autos, por descumprimento do art. 250, inciso V, do RITCU.
Por fim, requer-se que todas as intimações sejam feitas exclusivamente em nome do advogado WILLER TOMAZ (OAB/DF 32.023) e WILLER TOMAZ ADVOGADOS ASSOCIADOS.
VII.2 Análise do TCU
No tópico relativo à admissibilidade recursal o embargante foi considerado como apto a figurar como parte interessada no processo, podendo ser deferida tal pretensão inclusive por ser pressuposto para a admissibilidade do recurso.
O cumprimento dos demais requisitos para o conhecimento dos embargos também já foi objeto de avaliação, entendendo-se pelo seu conhecimento e não provimento em face das análises realizadas sobre a argumentação trazida nos embargos.
Com relação à abordagem alternativa elencada pelo embargante atinente à prejudicialidade das representações sobre o assunto, impossibilidade de convalidação do ato de revogação e suposta omissão de análise à luz do disposto na Lei das estatais, a análise empreendida demonstrou não prosperar o argumento trazido pelo embargante, inclusive quanto à proposta de anulação das deliberações já exaradas.
O advogado Sr. Willer Tomaz também já se encontra cadastrado no sistema como representante legal do consórcio, para notificação da decisão a ser proferida neste processo.
CONCLUSÃO
O embargante pode ser reconhecido como interessado no processo para fins de oposição dos embargos, e o recurso conhecido, tendo em vista que é tempestivo e atende às demais regras regimentais para a espécie (itens 8-17) .
Entendeu-se inexistir qualquer omissão relativa à competência do TCU para atuar no caso, considerando que a Corte julga de forma independente do Poder Judiciário, não representando obstáculo ao exercício de suas atribuições constitucionais a decisão que conflite com eventual posicionamento decidido em sentença ou acórdão de tribunal judiciário (itens 19-29) .
Na mesma linha, não se mostraram procedentes as alegações de omissão e/ou contradição relacionadas à prejudicialidade da representação em razão da perda do objeto para fins de retirada da medida cautelar anteriormente imposta pela Corte, porque o mérito da questão de fundo ainda será decidido ulteriormente no processo principal em que esta representação será apensada, e em razão de outras decisões do TCU estranhas ao acórdão impugnado não serem oponíveis em sede de embargo para apontar contradição e/ou omissão (itens 30-41) .
Inexistem ainda outras contradições relativas à análise do ato revogatório do certame relativas a decisão que extrapolaria o que fora demandado do TCU inicialmente, tendo em vista que a Corte de Contas não está limitada a uma causa de pedir ou pedido (itens 42-49) .
Improcedente também omissão na análise do tema à luz do disposto na Lei das Estatais, considerando que é feita menção expressa ao artigo do referido diploma legal que trata especificamente da revogação da licitação no Relatório que embasa o acórdão recorrido. Não procede também contradição no uso da referência ao Acórdão 455/2017-TCU-Plenário como fonte de jurisprudência aplicável, uma vez que o precedente foi utilizado no contexto unicamente de reforçar que deveria ser assegurado a ampla defesa e o contraditório aos licitantes anteriormente ao desfazimento do procedimento, o que está em linha com os documentos comprobatórios indicados na decisão (itens 50-65) .
Quanto à omissão relativa à ausência de demonstração de fato superveniente pela Infraero para a revogação do certame, as razões de interesse público motivadoras do ato encontram-se pautadas na decisão, também não sendo oponível jurisprudência do STJ sobre o assunto para atacar o teor da decisão em sede de embargos (itens 66-75) .
Com relação a eventual descumprimento de oitiva prévia da SB/Porto Seco (art. 250, inciso V, do RITCU) , não há violação do devido processo legal uma vez que o consórcio somente requereu seu ingresso como interessado no processo simultaneamente à oposição dos presentes embargos, e não anteriormente, não podendo este beneficiar-se de sua própria mora em defender seus interesses processuais anteriormente ao longo do processo para anulação de todos os atos precedentes, inclusive porque não foi tomada qualquer decisão de mérito que altere o contrato em seu desfavor ou que determine sua desconstituição (itens 76-81) .
Por fim, quanto aos pedidos formulados pelo embargante, somente serão acolhidos o seu ingresso como interessado e o conhecimento dos embargos, além do requerimento de destinação específica das comunicações processuais, não sendo acolhido os demais pedidos formulados (itens 82-90) .
INFORMAÇÕES ADICIONAIS
Em relação ao recente memorial apresentado pela Aurora (peça 165) bem como as respostas apresentadas pela Infraero relacionadas à determinação contida no item 9.2 do Acórdão 1307/2021-TCU-Plenário (peça 166) , e considerando a conclusão pelo não-provimento dos embargos, a análise desses documentos será realizada pela unidade técnica no processo principal, tendo em vista não ter sido aceito argumento do embargante que prejudicasse a decisão pelo apensamento ao TC Processo 009.805/2019-2, o qual possui idêntico Relator.
PROPOSTA DE ENCAMINHAMENTO
Ante todo o exposto, submetem-se os autos à consideração superior, propondo:
reconhecer como terceiro interessado no processo o consórcio SB/PORTO SECO TRANSPORTE (CNPJ 31.762.681/0001-59) , composto pelas empresas SB PARTICIPAÇÕES SOCIETÁRIAS LTDA (CNPJ 22.617.090/0001-05) e PORTO SECO DO TRIÂNGULO LTDA (CNPJ 16.712.516/0001-07) , por atender aos requisitos elencados no art. 144, § 2º e art. 146, caput e § 1º, c/c art. 282, todos do RITCU;
conhecer dos embargos, com fundamento no art. 34, caput e § 1º, da Lei 8.443/1992 e no cumprimento do prazo estipulado no art. 287, § 1º, do RITCU, para, no mérito, negar-lhes provimento;
encaminhar a deliberação que vier a ser tomada ao consórcio SB/PORTO SECO TRANSPORTE, bem como à Empresa Brasileira de Infraestrutura Aeroportuária (Infraero) .
É o relatório.

Willer Tomaz de Souza (OAB-DF 32.023) e outros.

Não atuou.

PEDIDO DE INGRESSO NOS AUTOS. DEFERIMENTO. EMBARGOS DE DECLARAÇÃO EM REPRESENTAÇÃO. ALEGAÇÕES DE SUPOSTA OMISSÃO E CONTRADIÇÃO NA DECISÃO EMBARGADA. CONHECIMENTO. REJEIÇÃO. CIÊNCIA.

REPRESENTAÇÃO (REPR)

Secretaria de Fiscalização de Infraestrutura Rodoviária e de Aviação Civil (SeinfraRodoviaAviação).

Trata-se de embargos de declaração opostos pela empresa SB Porto Seco Transporte SPE Ltda. (peça 152, p. 1-23) , em face do Acórdão 1307/2021-TCU-Plenário (peça 143) , verbis:
9.1. revogar a medida cautelar referendada pelo Acórdão 30/2019-TCU-Plenário, ante a perda de objeto em razão da revogação da Licitação 010/LALI2/SBEG/2017;
9.2. determinar à Infraero, (...) , que envie ao Tribunal, no prazo de 30 (trinta) dias, o resultado da análise de recursos administrativos por ventura impetrados contra o Ato Administrativo CSAT-AAD-2019/00290, de 18/4/2019, que revogou a Licitação 010/LALI2/SBEG/2017;
9.3. apensar os presentes autos ao processo de representação TC Processo 009.805/2019-2, (...) ;
9.4. indeferir o pedido de ingresso nos autos como interessada formulado pela empresa Aurora da Amazônia Terminais e Serviços Ltda., sem prejuízo de autorizar-lhe, desde já, caso requeridas, vista e cópia dos autos;
9.5. (...) .
2.	A SB Porto Seco Transporte SPE Ltda. (SB Porto Seco) requer, inicialmente, o ingresso nos autos como parte interessada, nos termos dos arts. 146, § 1º, e 282, do Regimento Interno do Tribunal de Contas da União (RITCU) , apresentando as seguintes justificativas para o pedido (peça 152) :
10. No que diz respeito à sua legitimidade recursal, se extrai do artigo 277, inciso III, e 287, do RITCU, e do artigo 34, § 1º, da Lei nº . 8.443/92, dispositivos que autorizam à parte interessada interpor os presentes embargos de declaração diante dos vícios declinados adiante.
3.	Por fim, a SB Porto Seco Transporte SPE Ltda. requer que sejam conhecidos e acolhidos os presentes embargos de declaração, com a atribuição de efeitos infringentes para correção de omissões e contradições, conforme transcrito no relatório precedente a este voto:
i) omissão acerca da prejudicialidade das Representações em tramitação nesta Corte sobre a Licitação nº 010/LALI-2/SBEG/2017, por ausência de competência no art. 71, da Constituição Federal para o TCU rever, reformar ou invalidar sentenças judiciais de mérito anteriores proferidas pelo Poder Judiciário, versando sobre o mesmo caso concreto (peça 152, p. 4-7) ;
ii) omissão e contradição sobre a prejudicialidade das Representações, pela perda do seu objeto nos termos das razões elencadas nestes embargos (peça 152, p. 8-10) ; 
iii) contradição sobre a impossibilidade de convalidação do Ato Administrativo n.º SEDE-AAD-2019-0290 da INFRAERO, devido à nulidade reconhecida em r. sentença judicial (peça 152, p. 10-12) ;
iv) omissão desta Corte ao deixar de analisá-lo à luz da legislação específica aplicável, qual seja, a Lei nº . 13.303/2016, normativo que disciplina o regime jurídico das empresas públicas (peça 152, p. 12-16) ; 
v) omissão relativa à ausência de demonstração de fato superveniente pela Infraero para revogação (peça 152, p. 16-21) ; e
vi) contradição acerca da análise realizada sobre o Ato Administrativo SEDE-AAD-2019/00290 por não ter sido promovida a oitiva da SB Porto Seco Transporte SPE Ltda., em descumprimento ao art. 250, inciso V, do RITCU, e a violação aos princípios do devido processo legal (artigo 5º, inciso LIV, da Constituição Federal) , do contraditório e da ampla defesa, assegurados aos litigantes (artigo 5º, inciso LV, da Constituição Federal) (peça 152, p. 21-22) . 
4.	A Secretaria de Fiscalização de Infraestrutura Rodoviária e de Aviação Civil (SeinfraRodoviaAviação) , em atendimento ao despacho de peça 167, analisou os apelos recursais da recorrente (peças 152 a 157) e sugeriu (peça 168 a 169) :
i) reconhecer como terceiro interessado no processo o consórcio SB/Porto Seco Transporte, composto pelas empresas SB Participações Societárias Ltda. e Porto Seco do Triângulo Ltda., por atender aos requisitos elencados no art. 144, § 2º e art. 146, caput e § 1º, c/c art. 282, todos do RITCU; e
ii) conhecer dos embargos, com fundamento no art. 34, caput e § 1º, da Lei 8.443/1992 e no cumprimento do prazo estipulado no art. 287, § 1º, do RITCU, para, no mérito, negar-lhes provimento.
5.	Os embargos de declaração devem ser conhecidos, por atenderem aos requisitos de admissibilidade dispostos art. 34, caput e § 1º, da Lei 8.443/1992 e no cumprimento do prazo estipulado no art. 287, § 1º, do RITCU.
6.	Com relação ao mérito, manifesto minha concordância com a proposta formulada pela SeinfraRodoviaAviação, motivo pelo qual incorporo em minhas razões de decidir os argumentos expendidos nos pareceres transcritos no relatório que precede este voto, sem prejuízo de tecer considerações sobre a matéria.
II - Pedido de ingresso como terceiro interessado
7.	A SB Porto Seco aduz, em resumo, ter-se sagrado vencedora da licitação relativa ao Edital 010/LALI-2/SBEG/2017, e possuir contrato já assinado com a Infraero para a prestação do serviço, entendendo assim existir potencial lesão a direito subjetivo seu em decorrência de deliberação que vier a ser adotada pelo TCU sobre o assunto, conforme jurisprudência citada pela recorrente:
Essa circunstância ocorre, por exemplo, quando o contrato já foi assinado e irregularidades no processo licitatório venham a justificar determinação do TCU para que a administração anule o certame. O reconhecimento como interessado, no caso, está atrelado ao fato de haver contrato celebrado que fez lei entre as partes e trouxe diretos e garantias à contratada, direitos esses que podem vir a ser afetados pela decisão da Corte de Contas. (Acórdão 515/2018-TCU-Plenário, relator Ministro Augusto Nardes) 
8.	Nos termos do art. 144, § 2º, e art. 146, caput e § 1º, c/c art. 282, todos do RITCU, aquele que pleitear a condição de interessado na peça recursal deve necessariamente demonstrar razão legítima para intervir no processo, devidamente fundamentada, e de forma clara e objetiva, devendo a questão ser avaliada no juízo de admissibilidade.
9.	Nessa seara, acompanho o entendimento da unidade instrutiva no sentido de deferir o pleito de ingresso como terceiro interessado apresentado pela SB Porto Seco, tendo em vista que a empresa se sagrou vencedora da Licitação 010/LALI2/SBEG/2017 e que, de acordo com a jurisprudência do TCU, não há qualquer óbice a que o ingresso de terceiro nos autos ocorra de forma simultânea à sua pretensão de exercer prerrogativas processuais, a exemplo do Acórdão 3143/2014-TCU-Plenário (Relator Ministro-Substituto Marcos Bemquerer) .
III - Omissões e contradições apontadas no Acórdão 1307/2021-TCU-Plenário
10.	Inicialmente, registro que este processo versa sobre de representação formulada pela empresa Aurora da Amazônia Terminais e Serviços Ltda., com pedido de concessão de medida cautelar, em vista de possíveis irregularidades na Licitação 010/LALI-2/SBEG/2017, promovida pela Empresa Brasileira de Infraestrutura Aeroportuária (Infraero) , cujo objeto é a concessão de uso de área para exploração comercial e operação da atividade de armazenagem e movimentação de cargas internacionais e/ou nacionais no aeroporto internacional de Manaus/AM.
11.	A empresa Aurora alegou a ocorrência de possíveis irregularidades na sua inabilitação do certame em tela, e ainda, a possibilidade de vício na habilitação do Consórcio SB/Porto Seco, declarado vencedor da licitação. Desse modo, requereu a concessão de medida cautelar para suspender a assinatura ou, caso já tivesse sido assinado, a execução do contrato objeto da licitação, até que houvesse o pronunciamento em caráter definitivo por parte do TCU.
12.	O fato é que a Infraero revogou a licitação em 22/4/2019, por ato administrativo publicado no DOU, conforme mencionei no voto condutor do acórdão embargado.
13.	Sobre a contenda, paralelamente às representações protocoladas no TCU (esta e a do TC Processo 009.805/2019-2) , correm demandas judiciais que já tiveram julgamento de mérito em primeiro grau.
14.	Para facilitar a organização de ideias, apresento, adiante, a cronologia dos principais acontecimentos havidos no âmbito da Infraero, do TCU e do Poder Judiciário.
14.1.	Infraero
	6/6/2017: Lançamento do Edital da Licitação 010/LALI-2/SBEG/2017, com vistas à Concessão de Uso de Área para Exploração Comercial e Operação da Atividade de Armazenagem e Movimentação de Cargas no Aeroporto Internacional de Manaus Eduardo Gomes. (peça 4) 
	21/12/2017: A empresa Aurora da Amazônia Terminais e Serviços Ltda. é habilitada e declarada vencedora da licitação. (peça 5) 
	24/7/2018: A empresa Aurora é inabilitada, em face do provimento parcial do recurso apresentado pela SB Participações Societárias Ltda., integrante do Consórcio SB/Porto Seco. (peça 25) 
	27/7/2018: O Consórcio SB/Porto Seco é habilitado e declarado vencedor da licitação. (peça 6) 
	3/10/2018: É assinado o contrato de concessão com o Consórcio SB/Porto Seco (não houve, todavia, a publicação do respectivo extrato no DOU, nem o início da execução do objeto contratual) . (peça 154) 
	18/4/2019: A Licitação 010/LALI-2/SBEG/2017 é revogada pelo Ato Administrativo SEDE-AAD-2019/00290, "em virtude da nova Avaliação do Estudo de Viabilidade Econômica do Terminal de Logística de Carga do Aeroporto Internacional de Manaus Eduardo Gomes, que demonstrou a necessidade de buscar maior vantagem competitiva para Infraero". (peça 155) 
14.2.	TCU
14.2.1.	Processo TC Processo 000.082/2019-8
	2/1/2019: É autuada representação da Aurora, pela qual a empresa contesta a regularidade da sua inabilitação, bem como da habilitação do Consórcio SB/Porto Seco, na Licitação Infraero 010/LALI-2/SBEG/2017.
	9/1/2019: Por despacho do Ministro Raimundo Carreiro, é concedida medida cautelar, para que a Infraero "se abstenha de celebrar o contrato decorrente do Edital 010/LALI-2/SBEG/2017, ou, caso já tenha sido assinado tal avença, suspenda sua execução, até que o TCU se pronuncie sobre o mérito".
	21/1/2019: A Infraero interpõe agravo contra a medida cautelar.
	23/1/2019: A cautelar é referendada pelo Acórdão 30/2019-TCU-Plenário, que ainda determinou a retificação da relatoria do processo, para que ficasse sob a minha incumbência, em função da LUJ.
	24/4/2019: A Infraero comunica ao TCU a revogação da licitação. (peça 58) 
	24/6/2020: É proferido o Acórdão 1631/2020-TCU-Plenário, declarando a perda de objeto do agravo, devido à revogação da licitação.
	2/6/2021: É proferido o Acórdão 1307/2021-TCU-Plenário, revogando a medida cautelar, também por perda de objeto, uma vez que a licitação fora revogada, bem como determinando o apensamento do processo ao TC Processo 009.805/2019-2.
	17/6/2021: A empresa SB Porto Seco Transporte SPE Ltda., resultante do Consórcio SB/Porto Seco, opõe os presentes embargos de declaração ao Acórdão 1307/2021-TCU-Plenário.
14.2.2.	Processo TC Processo 009.805/2019-2
	13/5/2019: É autuada nova representação da empresa Aurora, pela qual questiona a regularidade da revogação da Licitação Infraero 010/LALI-2/SBEG/2017.
	5/7/2019: É negada a cautelar requerida pela Aurora para suspensão dos efeitos do ato revogatório.
	14/8/2019: É proferido o Acórdão 1912/2019-TCU-Plenário, que não conhece do agravo manejado pela Aurora na parte que contrapõe a negativa da cautelar, ao tempo que o conhece, mas o rejeita, na parte que impugna o indeferimento do ingresso da empresa como interessada no processo.
14.3.	Poder Judiciário
14.3.1.	Justiça Federal
14.3.1.1.	Processo 1019578-19.2018.4.01.3400
	20/9/2018: A empresa Aurora da Amazônia Terminais e Serviços Ltda. requer judicialmente a nulidade da decisão da Infraero que a inabilitou na Licitação 010/LALI-2/SBEG/2017, ou a nulidade da decisão que habilitou o Consórcio SB/Porto Seco.
	14/9/2020: É proferida sentença de mérito, julgando "os pedidos improcedentes", no entendimento de que a Infraero agiu corretamente na fase de habilitação. (peça 157) 
	19/10/2020: A Aurora interpõe recurso de Apelação em face da sentença.
14.3.1.2.	Processo 1004087-53.2019.4.01.3200
	4/7/2019: A empresa SB Porto Seco Transporte SPE Ltda. requer judicialmente (i) a suspensão dos efeitos da cautelar deferida pelo TCU que ordenava à Infraero se abster de assinar ou executar o contrato decorrente da Licitação 010/LALI-2/SBEG/2017 (despacho referendado pelo Acórdão 30/2019-TCU-Plenário) e (ii) determinação à Infraero para que prossiga na contratação.
	13/8/2019: É deferida tutela de urgência, pelo juízo da Seção Judiciária do Amazonas, "para o fim específico de determinar a suspensão da medida cautelar deferida na Representação TC.Processo 000.082/2019-8, em trâmite perante o Tribunal de Contas da União, devendo a requerida Infraero dar continuidade à fase final do procedimento, com a assinatura do contrato com a empresa autora, dando início à sua execução." 
	14/8/2019: A AGU oficia o TCU para a "adoção das medidas necessárias ao cumprimento da determinação judicial". (peça 76) 
	13/9/2019: A AGU cientifica o TCU de que, por força de decisão em agravo de instrumento, de 5/9/2019, foi suspensa a tutela de urgência. (peça 85) 
	19/8/2020: É proferida sentença de mérito, julgando procedente o pedido da SB Porto Seco e confirmando a "decisão antecipatória de tutela", "para declarar a anulação da medida cautelar deferida na Representação TC.Processo 000.082/2019-8, em trâmite perante o Tribunal de Contas da União, devendo, por isso, a Infraero dar continuidade à fase final do procedimento, com a assinatura do contrato com a empresa Autora, dando início à sua execução." (peça 156) 
	19/10/2020: A AGU emite o Parecer de Força Executória 00037/2020/CGAEST/PRU1R/PGU/AGU, remetido ao TCU, onde (i) anota "que não se localizou parecer de força executória encaminhado ao Tribunal de Contas da União com pedido de que se cumprisse o comando judicial acima [sentença]"; (ii) informa que a Infraero interpôs recurso de Apelação em face da sentença, tendo obtido efeito suspensivo, conforme decisão de 15/10/2020; atesta "desde já a força executória" da sentença e a "suspensão dos efeitos" respectivos, "de forma que a medida cautelar deferida na Representação TC Processo 000.082/2019-8 deve se manter hígida"; e enfatiza que "qualquer alteração deste cenário processual deverá ser regularmente comunicada através de novo parecer de força executória, em caso de reversão da decisão monocrática" que deu efeito suspensivo à Apelação. (peça 121) 
	6/4/2021: Em decisão monocrática, o Relator da Apelação no TRF-1 atende a pleito da SB Porto Seco e concede tutela cautelar de urgência "para retirar o Aeroporto de Manaus (AM) do denominado 'Bloco Norte' (...) do Edital de Leilão ANAC n.º 01/2020, que trata da 6ª Rodada de Concessões Aeroportuárias Federais", a fim de "preservar o resultado útil do processo", caso a sentença que determinou a continuidade da contratação da concessão do Terminal de Cargas, conforme a Licitação Infraero 010/LALI-2/SBEG/2017, seja mantida; na mesma decisão, é suprimido o efeito suspensivo da Apelação, ao se ter ciência de que o contrato entre a Infraero e a SB Porto Seco já havia sido assinado e se levar em conta que, assim, não seria mais cabível a revogação da licitação. (peça 136) 
14.3.2.	Superior Tribunal de Justiça
	6/4/2021: Em decisão monocrática no incidente de Suspensão de Liminar e de Sentença (SLS) 2913 - AM, o Presidente do STJ atende pedido da União "para sustar os efeitos da decisão proferida pelo desembargador relator do processo n. 1004087-53.2019.4.01.3200, que determinou a retirada do Aeroporto de Manaus (AM) do Bloco Norte do Edital do Leilão ANAC n. 01/2020".
	20/4/2021: Em nova decisão, o Presidente do STJ acolhe pedido de reconsideração apresentado pela SB Porto Seco e restabelece a decisão do desembargador do TRF-1, no sentido de retirar o Aeroporto de Manaus/AM do Edital de Leilão ANAC 01/2020. (peça 137) 
14.3.3.	Supremo Tribunal Federal
	26/4/2021: Em decisão monocrática no incidente de Suspensão de Tutela Provisória (STP) 776 MC / AM, o Presidente do STF atende, em liminar, o pedido da União "para sustar os efeitos das decisões proferidas na Suspensão de Liminar e de Sentença nº 2.913, em curso no Superior Tribunal de Justiça, e na Apelação nº 1004087-53.2019.4.01.3200, em trâmite no Tribunal Regional Federal 1ª Região, a fim de restabelecer o andamento do certame licitatório regido pelo Edital de Leilão ANAC n.º 01/2020 (6ª Rodada de Concessões Aeroportuárias Federais) e das contratações dele decorrentes, com a inclusão do Aeroporto de Manaus/AM". (peça 138) 
15.	Passo, então, a enfrentar as questões arguidas nos presentes embargos de declaração opostos ao Acórdão 1307/2021-TCU-Plenário, à vista do histórico de acontecimentos apresentado, que atualmente termina com a decisão liminar do STF, ainda vigente.
15.1.	Arguição de omissão quanto à repercussão das sentenças judiciais sobre a atuação do TCU nas representações.
15.1.1.	Segundo a embargante SB Porto Seco, a sentença proclamada no processo 1019578-19.2018.4.01.3400 considerou regulares a sua habilitação e a inabilitação da empresa Aurora na Licitação Infraero 010/LALI-2/SBEG/2017, ao passo que a sentença no processo 1004087-53.2019.4.01.3200 reconheceu a invalidade do ato que revogou o certame.
15.1.2.	Sendo assim, compreende que não é mais viável ao TCU adentrar no exame dos referidos pontos, sob pena de se incorrer em desrespeito às manifestações judiciais, razão pela qual defende que as representações, versando sobre os mesmos temas, deveriam ter sido arquivadas.
15.1.3.	Observo que a única sentença que expediu comando diretamente ao TCU foi aquela vinculada ao processo 1004087-53.2019.4.01.3200, ao decretar a nulidade da medida cautelar tomada em despacho referendado pelo Acórdão 30/2019-TCU-Plenário, determinando que a Infraero não assinasse ou não executasse contrato alusivo à licitação.
15.1.4.	Como se nota, a sentença declarou a nulidade da cautelar, enquanto o TCU, posteriormente, a revogou, por meio do Acórdão 1307/2021-TCU-Plenário, ora embargado.
15.1.5.	Não houve desobediência à sentença. Desobedecê-la seria cobrar da Infraero o cumprimento da cautelar, em confronto com a determinação judicial para o prosseguimento da contratação, coisa que nunca aconteceu após o sentenciamento. Ademais, ressalte-se que não há nos autos parecer de força executória da AGU para o cumprimento da mencionada decisão.
15.1.6.	Mas a embargante vai além, na opinião de que o TCU estaria contrariando entendimentos fixados na fundamentação das sentenças.
15.1.7.	É inegável que a sentença dada no processo 1019578-19.2018.4.01.3400 atestou a regularidade da fase de habilitação da Licitação Infraero 010/LALI-2/SBEG/2017, concordando, inclusive em termos meritórios, com a eliminação da licitante Aurora e com a aptidão da concorrente SB Porto Seco.
15.1.8.	Todavia, não se pode dizer que o TCU tenha atropelado a sentença.
15.1.9.	Primeiro, porque não foi constituída nenhuma obrigação de fazer ou de não fazer direcionada a esta Corte de Contas, sendo-lhe possível invocar a independência de instâncias para que possa externar, pelo menos em tese, a sua própria conclusão a respeito da conformidade ou não da fase de habilitação, sobretudo não tendo havido ainda o trânsito em julgado da sentença, que é alvo de Apelação.
15.1.10.	Depois, porque, a teor do Acórdão 1307/2021-TCU-Plenário, este Tribunal se abdicou, no momento, de examinar os aspectos da fase de habilitação, para se dedicar à problemática mais ampla que envolve a revogação da Licitação Infraero 010/LALI-2/SBEG/2017, apensando o presente processo ao TC Processo 009.805/2019-2, onde o assunto é tratado.
15.1.11.	De fato, se confirmada a regularidade da revogação da licitação, não faz sentido, por falta de utilidade, perquirir os contornos da fase de habilitação. Por outro lado, se tida como irregular a revogação, o TCU poderá, eventualmente, retomar a verificação dos atos praticados pela comissão de licitação.
15.1.12.	Nada obstante, a embargante também protesta contra a continuidade da apuração, pelo TCU, da legalidade da revogação da Licitação Infraero 010/LALI-2/SBEG/2017, haja vista que a sentença pronunciada no processo 1004087-53.2019.4.01.3200 reputou como nulo o Ato Administrativo SEDE-AAD-2019/00290 da Infraero, determinando-lhe o início da execução do contrato firmado com a SB Porto Seco.
15.1.13.	Não foi mencionado pela embargante, contudo, que o Presidente do Supremo Tribunal Federal afastou, liminarmente, a decisão do TRF-1 que, ao lado de retirar o Terminal de Cargas do Aeroporto de Manaus do Bloco Norte da 6ª Rodada de Concessões Aeroportuárias, cancelava o efeito suspensivo do recurso de Apelação em face da sentença.
15.1.14.	Efetivamente, a ordem do STF atingiu por inteiro a decisão do TRF-1, não só barrando que o Terminal de Cargas fosse cortado do novo leilão, como mantendo, por lógica, a suspensão do cumprimento da sentença, sem o que haveria um grave conflito: se estaria permitindo que fosse leiloada uma infraestrutura havendo outra determinação judicial já exigível que a entregava a outro operador.
15.1.15.	É notório, então, que o Acórdão 1307/2021-TCU-Plenário foi proferido na vigência (que ainda perdura) da liminar dada pelo STF, que teve como resultado o restabelecimento do obstáculo à imediata executoriedade da sentença.
15.1.16.	Aliás, ao que tudo indica, tal é a explicação para a AGU não ter exarado novo parecer de força executória, que, conforme expressamente advertido pelo próprio órgão, seria necessário a fim de que o TCU pudesse dar cumprimento à sentença, seguro de estar agindo de acordo com a conjuntura do processo judicial.
15.1.17.	Em última análise, dar cumprimento à sentença neste momento dependeria, por absurdo, do descumprimento da decisão do STF, que objetivou organizar o imbróglio em torno da concessão do Terminal de Cargas do Aeroporto de Manaus, prestigiando o interesse público maior, sem incorrer em medidas antagônicas.
15.1.18.	Desse modo, rejeito os embargos no ponto destacado.
15.2.	Arguição de contradição por se ter admitido a perda de objeto apenas da cautelar, e não da representação como um todo.
15.2.1.	Para a embargante SB Porto Seco, o TCU deveria ter arquivado a representação, já que, no Acórdão 1307/2021-TCU-Plenário, houve o entendimento de que a revogação da licitação extinguiria as supostas irregularidades na fase de habilitação que constituem o objetivo do processo, tanto que a cautelar foi desfeita.
15.2.2.	Não há a contradição apontada, pois, ao inverso, a deliberação embargada foi precisa, ao determinar o apensamento do processo ao TC Processo 009.805/2019-2, que investiga a regularidade da revogação da licitação.
15.2.3.	Conforme a instrução da unidade técnica transcrita no relatório que integra o Acórdão 1307/2021-TCU-Plenário, acolhida como parte da sua fundamentação, o apensamento se mostra conveniente, "uma vez que o presente processo abrange a análise da adequação dos preços praticados, a qual contribui para elucidar tanto os aspectos da adequação do certame como da legalidade do ato que o revogou, questão abordada no TC Processo 009.805/2019-2".
15.2.4.	Vale dizer que, nos termos do art. 169, inciso I, do Regimento Interno do TCU, "o processo será encerrado (...) quando houver decisão pelo apensamento definitivo a outro processo".
15.2.5.	Portanto, na situação atual, as questões referentes à fase de habilitação ficaram, de fato, em segundo plano, sujeitas ao desfecho do exame do ato revogatório. Por hipótese, o TCU poderá revisitar o assunto da habilitação, caso a revogação da licitação seja julgada irregular e haja utilidade em se verificar também a legalidade do processamento do certame.
15.3.	Arguição de contradição por se ter examinado a validade do ato que revogou a licitação.
15.3.1.	Na visão da embargante SB Porto Seco, o TCU extrapolou indevidamente os limites da representação, que seriam afetos às questões da fase habilitatóriade habilitação, ao considerar o ato de revogação da licitação idôneo o bastante para declarar a perda de objeto da cautelar.
15.3.2.	O apontamento não é exato.
15.3.3.	Verdadeiramente, nas palavras que constam do voto que fundamenta o Acórdão 1307/2021-TCU-Plenário, este Tribunal apenas se guiou na "presunção de legalidade" do ato administrativo, uma vez que "não se vislumbra qualquer erro grosseiro na decisão da Infraero" de revogar a licitação.
15.3.4.	Atente-se que o TCU se ateve à aparência do ato, não tomando nenhuma posição definitiva quanto à regularidade da revogação, tanto que o tema é objeto específico do TC Processo 009.805/2019-2, onde lhe será dado o merecido aprofundamento.
15.3.5.	Mesmo assim, cabe esclarecer que o TCU não está submetido às regras do processo judicial, que condicionam a atuação do julgador aos limites do que lhe é pedido.
15.3.6.	Na realidade, na forma do art. 41, inciso II, da Lei 8.443/1992, o TCU tem o poder de "iniciativa própria" de fiscalizações, o que obviamente inclui a complementação do objeto de representações, quando entender necessário.
15.3.7.	Nessa linha, está a jurisprudência desta Corte, a exemplo dos Acórdão 2278/2016-TCU-Plenário, 1660/2019-1ª Câmara, 532/2014-Plenário e 423/2010-2ª Câmara, demonstrando que a atuação do TCU não está adstrita às questões suscitadas por quem o provocou e que o escopo de investigação pode ser ampliado dentro do mesmo processo.
15.3.8.	Assim, o presente tópico dos embargos também deve ser rejeitado.
15.4.	Arguição de omissão quanto ao exame da impossibilidade de revogação da licitação.
15.4.1.	A embargante SB Porto Seco aduz que o TCU deixou de ponderar que a licitação não poderia mais ser revogada a partir da assinatura do contrato.
15.4.2.	Porém, não há que se falar em omissão, pelo simples fato de que a matéria ficou reservada para o âmbito do processo TC Processo 009.805/2019-2, onde será oportunamente examinada.
15.5.	Arguição de omissão quanto ao exame da inexistência de fato superveniente para a revogação da licitação.
15.5.1.	No modo de ver da embargante, não havia o requisito legal da superveniência de fato obstativo incontornável a justificar a revogação da licitação, e teria faltado a análise da questão pelo TCU.
15.5.2.	Da mesma forma, a matéria faz parte dos propósitos do TC Processo 009.805/2019-2, devendo ser avaliada naqueles autos.
15.6.	Arguição de omissão quanto ao disposto no art. 250, inciso V, do Regimento Interno.
15.6.1.	Segundo a embargante SB Porto Seco, todas as deliberações exaradas no processo devem ser anuladas, por não terem sido precedidas da sua oitiva, na condição de terceira interessada, nos termos do dispositivo regimental indicado.
15.6.2.	Convém observar, entretanto, que as três deliberações tomadas (Acórdãos 30/2019, 1631/2020 e 1307/2021, do Plenário) giraram em torno de medida cautelar: a primeira, juntamente com o despacho decisório a que se refere, deferindo-a; a segunda, julgando agravo que lhe foi oposto; e a terceira, revogando-a.
15.6.3.	Nesse caso, há regra especial no Regimento Interno, pois as cautelares, devido à urgência com que devem ser analisadas e à desnecessidade de convicção plena quanto ao direito reclamado, podem ser decididas sem a prévia oitiva da parte contrária, conforme o art. 276 do Regimento Interno.
15.6.4.	Tal possibilidade, naturalmente, é extensível às hipóteses de agravo e revogação, eis que são meros incidentes vinculados às próprias cautelares e, de igual modo, ainda não tratam do mérito processual.
15.6.5.	Além do mais, como ressaltado pela unidade instrutiva, não houve violação do devido processo legal, do contraditório ou da ampla defesa, haja vista que o TCU, nos termos do Acórdão 1307/2021-TCU-Plenário, não desconstituiu o contrato decorrente da Licitação 010/LALI-2/SBEG/2017, tampouco anulou o referido certame.
15.6.6.	Em consequência, rejeito também esta última arguição.
IV - Considerações finais
16.	A empresa Aurora da Amazônia Terminais e Serviços Ltda., após ser notificada do Acórdão 1307/2021-TCU-Plenário, mediante o Ofício 29.284/2021-TCU/Seproc, de 4/6/2021 (peça 149) , e recebido em 22/6/2021, conforme Aviso de Recebimento (peça 160) , acostou aos autos, em 6/7/2021, memorial contra os argumentos existentes nos embargos declaratórios opostos pela SB Porto Seco Transporte SPE Ltda. (peça 165) .
17.	No entanto, o TCU, por meio da citada deliberação, indeferiu o pedido de ingresso nos autos como interessada formulado pela empresa Aurora. Nesse sentido, entendo que a manifestação apresentada pela Aurora se trata de simples petição que não influencia no mérito dos embargos de declaração objeto desta etapa processual, sem prejuízo do aproveitamento, como referência, dos documentos comprobatórios anexados.
18.	Quanto ao documento juntado pela Infraero (peça 166) , em atendimento à determinação do item 9.2 do Acórdão 1307/2021-TCU-Plenário, acompanho a conclusão da SeinfraRodoviaAviação de que a análise deverá ser realizada no âmbito do TC Processo 009.805/2019-2.
19.	Por fim, com base nas considerações exaradas ao longo deste voto e na análise empreendida pela SeinfraRodoviaAviação, julgo que os embargos de declaração opostos pela SB Porto Seco Transporte SPE Ltda. em face do Acórdão 1307/2021-TCU-Plenário devem ser conhecidos e, no mérito, rejeitados na totalidade.
	Diante do exposto, voto no sentido de que este Colegiado adote a deliberação que ora submeto à sua apreciação.
TCU, Sala das Sessões, em 2 de fevereiro de 2022.
Ministro VITAL DO RÊGO 
Relator